【裁判字號】    99,行專更(一),2
【裁判日期】    990830
【裁判案由】    發明專利舉發
【裁判全文】
智慧財產法院行政判決
                                 99年度行專更(一)字第2號
                                  民國99年8月5日辯論終結
原      告  圓剛科技股份有限公司
代  表  人  甲○○
訴訟代理人  簡秀如 律師
            陳初梅 律師
被      告  經濟部
代  表  人  乙○○（部長）住同.
訴訟代理人  丁○○
參  加  人  捷揚光電股份有限公司
代  表  人  丙○○
訴訟代理人  蔡清福 律師
            洪順玉 律師
上列當事人間因發明專利舉發事件，原告不服經濟部中華民國96
年2 月7 日經訴字第09606061980 號訴願決定，提起行政訴訟，
經臺北高等行政法院中華民國97年4 月24日96年度訴字第1184號
判決，被告及參加人不服，提起上訴，經最高行政法院於99年2
月4 日以99年度判字第89號判決將原判決廢棄，發交本院更為審
理，本院判決如下：
    主  文
原告之訴駁回。
訴訟費用由原告負擔。
    事實及理由
壹、程序方面：
    參加人之代表人在本件起訴後，於民國98年4 月30日由溫木
    榮變更為丙○○，業據參加人於99年6 月2 日具狀聲明承受
    訴訟，核無不符，應予准許。
貳、實體方面：
一、事實概要：原告前於90年2 月6 日以「可標定投影位置之實
    物投影裝置」向原處分機關經濟部智慧財產局（下稱智慧局
    ）申請發明專利（下稱系爭專利），經編為第90102555號審
    查，准予專利，並於公告期滿後，發給發明第149208號專利
    證書。嗣參加人以其有違系爭專利核准時專利法第20條第1
    項第1 款及第2 項之規定，對之提起舉發。案經原處分機關
    審查，經原告於95年2 月10日提出申請專利範圍更正本（更
    正前原申請專利範圍共12項，經刪除原申請專利範圍第5 項
    ，將原申請專利範圍第6 項技術併入第4 項予以限縮，更正
    後其申請專利範圍共10項），認屬申請專利範圍之限縮，而
    准予修正。並於95年5 月16日以（95）智專三(三)05018 字第
    09520388260 號專利舉發審定書為「舉發不成立」之處分。
    參加人不服，提起訴願，經被告96年2 月7 日經訴字第0960
    6061980 號訴願決定撤銷原處分，由原處分機關另為適法之
    處分。原告不服，遂向臺北高等行政法院提起行政訴訟，並
    經其依職權裁定命參加人參加本件被告之訴訟。原告於96年
    4 月12日再提出申請專利範圍更正本（刪除95年2 月10日更
    正後之申請專利範圍第1 至3 項及第7 至10項，其95年2 月
    10日更正本之申請專利範圍第4 、5 、6 項即更正後之第1
    、2 、3 項），原處分機關認屬申請專利範圍之限縮，而准
    予修正。嗣經臺北高等行政法院以96年度訴字第1184號判決
    撤銷訴願決定，被告不服，提起上訴，經最高行政法院以99
    年度判字第89號判決將原判決廢棄，發交本院更為審理。
二、原告聲明求為判決訴願決定撤銷，並主張：
  (一)被告之訴願決定僅以單一引證案為據，混雜論斷系爭專利不
    具新穎性及進步性，其主張顯不符專利法基本原則：
    訴願決定係以舉發證據一之日本特開平0-000000號「資料提
    示裝置」案，認定「證據一足以證明系爭專利申請專利範圍
    第1 項不具新穎性或進步性」（見臺北高等行政法院96年度
    訴字第1184號卷〔下稱「前審卷」〕原證1 ：第6 頁第16至
    17行) ，因而撤銷原「舉發不成立」之處分，並要求原處分
    機關另為適法之處分。惟按「發明專利申請案是否於申請前
    已見於刊物或已公開使用，即新穎性之判斷，係適用將系爭
    案申請專利範圍與引證資料之技術內容作一對一單獨比對原
    則，以瞭解其技術內容是否同一…而進步性之審查則得將不
    同引證資料組合其技術內容，以與系爭案申請專利範圍之技
    術內容作比較，以判斷系爭案之發明是否具有突出之技術特
    徵或顯然的進步。因此，新穎性與進步性之判斷適用不同之
    比對與判斷原則」，不能混雜論斷，臺北高等行政法院92年
    度訴字第554 號（見前審卷原證2 ）、92年度訴字第628 號
    （見前審卷原證3 ）判決，均明載斯旨。準此，新穎性與進
    步性之判斷係適用不同之比對與判斷原則；迺被告卻僅以單
    一引證案為據，混雜論斷系爭案不具新穎性或進步性，其認
    定顯不符專利法基本原則，故所為之訴願決定確已違法而應
    予撤銷。
  (二)被告拒絕原告言詞辯論之申請，其所踐行之審議過程有重大
    瑕疵：
    按89年7 月1 日施行之訴願法第65條規定：「受理訴願機關
    應依訴願人、參加人之申請或於必要時，得依職權通知訴願
    人、參加人或其代表人、訴願代理人、輔佐人及原行政處分
    機關派員於指定期日到達指定處所言詞辯論。」，其立法理
    由為：「本條由現行條文第19條後段規定修正移列。現行法
    為簡易迅速處理訴願案件而採書面審理原則，但書面審理經
    常不易發現真實，且有關訴願爭點不易理清，故為保障當事
    人權益，並促進發現真實，爰仿效日本行政不服審查法第25
    條規定，修正規定在訴願人、參加人有請求言詞辯論的情形
    ，應予言詞辯論之機會。」，足認該條規定係立法者有意將
    原「得」依訴願人、參加人之申請為言詞辯論，修改為「應
    」依訴願人、參加人之申請為言詞辯論，亦即只要訴願人、
    參加人請求言詞辯論，受理訴願機關即應准許，並無衡酌是
    否實施言詞辯論之餘地，否則其訴願程序即有瑕疵，臺北高
    等行政法院89年度訴字第4047號（見前審卷原證4 ）判決，
    明載斯旨。另臺北高等行政法院91年訴字第245 號判決（見
    前審卷原證5 ）更一步揭示「…惟若配合同法第63條之規定
    ，從論理及體系解釋方法著眼，除受理訴願機關認有必要時
    ，得依職權行言詞辯論外，訴願人或參如人申請言詞辯論者
    ，受理訴願機關僅得基於正當理由，例如訴願不合法、顯無
    理由或依現有資料，事實及法律關係已臻明確等原因，加以
    拒絕，尤其訴願決定之結果，係符合請求為言詞辯論者之願
    望時，自亦毋須非經言詞辯論而不可。此類情形下，未經言
    詞辯論作成訴願決定自無當然違法可言。若無正當理由拒絕
    訴願人或參加人之申請，不行言詞辯論，此項程序瑕疵應認
    已構成撤銷訴願決定之原因（見吳庚著「行政爭訟法論」88
    年5 月修訂版第333 頁及第334 頁）」之意旨，而臺北高等
    行政法院對上述見解更陸續多次肯認之，例如：91年訴字第
    1812號判決（見前審卷原證6 ）、91年訴字第5131號判決（
    見前審卷原證7 ）。易言之，關於訴願法第65條言詞辯論程
    序之踐行，立法者有意以訴願人或參加人申請為前提，強制
    行言詞辯論。實則從論理及體系論解釋方法著眼，受理訴願
    機關對申請言詞辯論並非均應准許，下列情形即無行言詞辯
    論之必要：1.訴願不合法並無補正者，2.訴願顯無理由，從
    任何觀點考量均無辯論之實益者，3.依現有資料法律關係已
    臻明確，並足為申請人勝訴或有利之決定者（見吳庚著「行
    政法之理論與實用」90年8 月增訂7 版第583 頁及第584 頁
    ，見前審卷原證8 ）。原告於訴願參加意見書（見前審卷原
    證9 ）第10 至11 頁依法申請言詞辯論，旨在向被告進一步
    說明系爭專利案之現有事證，俾釐清相關案情，以免被告有
    所誤解。詎料被告對原告之申請完全未予理會，逕自作成不
    利於原告之撤銷原處分決定，並僅於訴願決定書第7 頁理由
    倒數第3 至5行 以「至參加人請求到會言詞辯論乙節，查系
    爭專利不具新穎性及進步性業如前述，且案情已臻明確，核
    無必要」簡短一語帶過，被告此一作法完全違背訴願法第65
    條規定與臺北高等行政法院向來之見解，顯有重大瑕疵。申
    言之，被告對於原告之申請，原則上應依訴願法第65條規定
    准許之，除非其有正當理由始可拒絕。今被告拒絕原告申請
    之理由為「案情已臻明確」，但其是否確屬正當，依臺北高
    等行政法院一再之見解，特別強調「尤其訴願決定之結果，
    係符合請求為言詞辯論者之願望時，自亦毋須非經言詞辯論
    而不可」，而學者吳庚更明白指出所謂正當理由須兼具「依
    現有資料法律關係已臻明確，並足為申請人勝訴或有利之決
    定者」二前提要件，始足當之。準此，被告在拒絕原告之言
    詞辯論申請後所作成之訴願決定係不利原告，其情顯屬「係
    無正當理由拒絕訴願人或參加人之申請，不行言詞辯論」，
    訴願程序明顯瑕疵，應認已構成撤銷訴願決定之原因。再者
    ，被告審理相關資料後所得之結論竟是「不具新穎性或進步
    性」，顯然被告在審酌事證後究應作成欠缺何種專利要件之
    事證認定都無法確切掌握而混雜論斷，則如何能將此情形認
    為是「查系爭專利不具新穎性及進步性業如前述，且案情已
    臻明確」？原告為免無從於行政爭訟中針對爭點據以答辯或
    主張，遂事先依法申請言詞辯論，卻反遭被告未具正當理由
    而斷然拒絕，繼而遭受被告所為之不利訴願決定。綜觀被告
    作成訴願決定之審議過程瑕疵充斥，其所為之訴願決定自屬
    違法不當，依法應予撤銷。
  (三)訴願決定具理由不備與說理不清等重大瑕疵，違反行政機關
    之說明理由義務及明確性原則，另就系爭專利申請專利範圍
    第1 項該訴願決定理由亦混雜論斷新穎性及進步性，而於專
    利審查基準之規定有違：
  1.按行政程序法第43條規定：「行政機關為處分或其他行政行
    為，應斟酌全部陳述與調查事實及證據之結果，依論理法則
    及經驗法則判斷事實之真偽，並將其決定及理由告知當事人
    」，同法第96條第1 項第2 款及訴願法第89條第1 項第3 款
    復分別規定「行政處分以書面為之者」及「訴願決定書」皆
    應載明理由，明揭行政機關為行政行為之說明理由義務。而
    行政程序法第5 條：「行政行為之內容應明確。」之規定，
    則進一步要求行政機關所說明理由之內容應符合明確性原則
    。違反上揭明確說理義務之法律效果，學者通說認為：「理
    由不備致涵攝瑕疵、裁量瑕疵或影響相對人防衛其權益者，
    構成原處分違法撤銷之原因。」（見前審卷原證10號：吳庚
    著「行政法之理論與實用」第8 版，第571 頁），且實務亦
    採相同見解：「按理由不備（違反程序或方式規定）之行政
    處分，依行政程序法第114 條第1 項第2 款，固得於事後記
    明理由而補正之，但依同法條第2 項規定，此補正僅得於訴
    願程序終結前為之。本件原處分既有理由不備之瑕疵，被告
    卻於訴願答辯時僅引述原處分理由，仍未具體指出據以核駁
    之引證技術之出處及充分說明其技術內容，並與系爭案之四
    個請求項逐一比對，致原告到訴願程序終結前仍無從獲得充
    足資訊以便提出申復、修正或答辯，換言之，被告此一未提
    供具體引證資料之行為，使得原告無法於審查階段及訴願階
    段適時提出任何實質及有效之防禦方法，致遭核駁及訴願駁
    回之不利結果，違反了行政程序法第102 條至108 條所規範
    之當事人參與原則。」，臺北高等行政法院91年度訴字第33
    68號判決（見前審卷原證11）闡述甚明。
  2.本件參加人（即舉發人）所提舉發證據計有：舉發證據1之
    日本專利特開平0-000000號「資料提示裝置」；舉發證據2
    之美國專利第5,027,219 號案；舉發證據3-1 之日本專利特
    開平00-00000號案；及舉發證據4 之美國專利第Des.374020
    號案。而訴願決定主要係以舉發證據1 、舉發證據4 以及所
    謂習知元件為據，認定系爭專利各申請專利範圍不具新穎性
    或進步性（其詳細內容如下附表），而為撤銷原「舉發不成
    立」之處分。核該訴願決定針對系爭專利申請專利範圍第1
    、4 及5 項之理由內容，實有混雜論斷新穎性及進步性（見
    原告起訴狀第2 頁至第3 頁第貳之1 點說明），而違反專利
    審查基準之規定，至其理由不備與說理內容不明確等重大瑕
    疵，更違反前揭行政程序法第5 條、第43條、第96條第1 項
    第2 款以及訴願法第89條第1 項第3 款等關於明確說理之義
    務。茲表列訴願決定理由內容及其瑕疵如下（摘自被告訴願
    決定書第6 頁至第7 頁）：
┌───┬────┬────────────┬─────┐
│95年2 │引用證據│訴願決定理由內容        │瑕疵      │
│月10日│        │                        │          │
│更正後│        │                        │          │
│申請專│        │                        │          │
│利範圍│        │                        │          │
├───┼────┼────────────┼─────┤
│第1項 │證據1   │「故證據1足以證明系爭專 │混雜論斷新│
│      │        │ 利申請專利範圍第1項不具│穎性與進步│
│      │        │ 新穎性或進步性」       │性；且理由│
│      │        │                        │亦不明確  │
├───┼────┼────────────┼─────┤
│第2項 │證據1   │ 不具新穎性             │          │
├───┼────┼────────────┼─────┤
│第3項 │證據1與 │ 不具進步性             │          │
│      │習知元件│                        │          │
│      │之結合  │                        │          │
├───┼────┼────────────┼─────┤
│第4項 │證據1   │ （未具體指明係何專利要 │理由不備  │
│      │        │  件）                  │          │
├───┼────┼────────────┼─────┤
│第5項 │（不明確│ （未具體指明係何專利要 │理由不備  │
│      │ ）     │  件）                  │          │
├───┼────┼────────────┼─────┤
│第6項 │證據1與 │  不具進步性            │          │
│      │證據4（ │                        │          │
│      │或習知元│                        │          │
│      │件）之結│                        │          │
│      │合      │                        │          │
├───┼────┼────────────┼─────┤
│第7項 │證據1   │  不具新穎性            │          │
│至第10│        │                        │          │
│項    │        │                        │          │
└───┴────┴────────────┴─────┘
  3.系爭專利係關於一種可標定投影位置之實物投影裝置，其主
    要以一實物影像擷取鏡筒內之一影像感測元件感應一外部實
    體物件並輸出其影像訊號。而為達成能「標定實物影像擷取
    範圍」之技術目的，系爭案之技術手段包含：該實物影像擷
    取鏡筒具有一投影定位裝置，用以標定該實物投影裝置之實
    物影像擷取範圍（見系爭專利申請專利範圍第1 項）。其具
    體實施方式包括，例如，其中上述之投影定位裝置係為安裝
    於該實物影像擷取鏡筒外部周圍之四個角落之四個燈泡，用
    以發射燈光並標定該實物影像擷取範圍（見系爭專利申請專
    利範圍第4 項）。至於舉發證據1 之日本專利特開平0-0000
    00號案（見原證12號相關段落之中文翻譯）則係為一種「資
    料提示裝置」，其係為達成能讓使用者「能輕易辨識出攝影
    機之攝影中心位置（第〔0042〕段第1 行）」或「可輕易判
    別攝影範圍中之上下方向（第〔0016〕段第5 行）」之技術
    目的，而透過將「箭頭符號形狀或朝上三角形狀（第〔0016
    〕段第6 行）」之可視光，「朝向電視攝影機之影像範圍內
    之預定位置照射（第〔0009〕段第3 至4 行）」。而其所謂
    攝影機之影像範圍依第〔0016〕段第1 行所揭示，係指「攝
    影機在兩根腳架所圍起來的範圍內」（見證據1 圖式1 ，該
    圖係與原告前次庭呈展示操作之實物構造相一致），而與系
    爭專利有所區別。是相較於舉發證據1 ，系爭專利無論在技
    術目的、技術手段或所達成之技術功效方面皆不相同。至於
    第〔0016〕段最末行之日文原文，被告及參加人係將之譯為
    ：「為了圍繞攝像領域，也可將光線的標誌投射到四隅角」
    此一譯法乃將日文之「」誤譯為目的用語之「為了」
    。實則依「」上文動詞等用語觀之，其正確之意義應
    譯為「像是」（見前審卷原證12第〔0016〕段最末行），故
    就此被告之實質說理亦屬有誤。
  (四)並於本院補充：
  1.訴願決定為訴外裁判，違反處分權主義：
    (1)依據專利審查基準第五篇「舉發及依職權審查」第5-1- 8
      頁規定：「是否提起舉發？舉發之範圍如何？均取決於舉
      發人之主觀意願，此一原則仿自訴訟法上之處分權主義。
      」。因此，舉發審定及訴願決定不應逾越舉發人（訴願人
      ）的主觀意願，否則即為訴外裁判。
    (2)本件參加人於訴願階段所提訴願書（第3 頁）係以「證據
      1 結合證據3 」是否足以認定系爭專利申請專利範圍第3
      項不具進步性，予以論斷，訴願決定第6 頁卻逕以「第3
      項乃證據1 與習知元件之結合」，論斷申請專利範圍第3
      項不具進步性。訴願決定顯然逾越訴願人不服與舉證之範
      圍，而有「訴外裁判」之違法。
    (3)又參加人係以證據1 作為系爭專利申請專利範圍第5 項不
      具新穎性之理由，然而訴願決定第7 頁卻綜合論斷申請專
      利範圍第4 項與第5 項，對於申請專利範圍第5 項之附加
      特徵，僅概稱：「申請專利範圍第5 項僅係進一步界定支
      撐臂為機械手臂，亦屬『習知技術』，且功用與第6 項相
      同。」，亦即訴願決定以「舉發證據1 與習知技術之組合
      」論斷申請專利範圍第5 項不具可專利性，顯然逾越訴願
      人不服與舉證之範圍，而有「訴外裁判」之違法。
  2.訴願決定違反逐項審查原則與方式、理由不備、結論不明確
    ：
    (1)按一篇專利之各項申請專利範圍為專利權人主張權利之依
      據，是以專利法與專利審查基準均嚴格要求審查新穎性與
      進步性時，必須採「逐項審查」（發明專利審查基準第二
      篇第2-3- 5與2-3-20頁），否則，審查理由即未盡完備。
      又訴願法第89條第1 項第3 款及行政程序法第5 條，要求
      訴願決定須負明確說明理由之義務，否則有理由不備之違
      法。
    (2)被告於訴願決定第7 頁混雜地以舉發證據1 之內容同時對
      照申請專利範圍第4 項與申請專利範圍第5 項之特徵，顯
      已違反「逐項審查」規定。
    (3)訴願決定對於申請專利範圍第5 項之附加特徵，僅概稱：
      「申請專利範圍第5 項僅係進一步界定支撐臂為機械手臂
      ，亦屬『習知技術』，且功用與第6 項相同。」。然而，
      支撐臂為機械手臂為何屬於「習知技術」，訴願決定未具
      理由說明之；且縱然支撐臂為機械手臂之功能與申請專利
      範圍第6 項之特徵之功能相同，然而，能達成同一功能之
      不同結構，只要符合發明或新型專利要件之規定，仍可獲
      准專利；訴願決定不明確論述為何先前技術已揭露申請專
      利範圍第5 項之附加特徵，卻以系爭專利申請專利範圍第
      5 項與第6 項功能互相比較，而謂申請專利範圍第5 項不
      具可專利性，除違反逐項審查之規定外，其說理顯然違反
      專利新穎性與進步性審查之方式，有理由不備之違法。
    (4)又訴願決定第6 頁最末行到第7 頁對於系爭專利申請專利
      範圍第4 項、第5 項究竟是不具新穎性或進步性，並未作
      出明確結論，遑論載明申請專利範圍第4 項、第5 項不具
      可專利性之確切理由，因此導致「涵攝瑕疵、裁量瑕疵或
      影響相對人防衛其權益者，構成原處分違法撤銷之原因。
      」（見前審卷原證10：吳庚著「行政法之理論與實用」）
      ，臺北高等行政法院91年訴字第3368號判決對此亦認為構
      成原處分撤銷之原因（見前審卷原證11）。故訴願決定實
      有理由不備之違法，違反行政行為之明確性。
  3.違反審查基準第2-3-5 頁對先前技術揭露內容之認定標準：
    (1)依據發明專利審查基準第2-3-20及2-3-5 頁之規定：「引
      證文件揭露之程度必須足使該發明所屬技術領域中具有通
      常知識者能製造或使用申請專利之發明。」、「實質上隱
      含的內容，指該發明所屬技術領域中具有通常知識者參酌
      引證文件公開時的通常知識，能直接且無歧異得知的內容
      。」。亦即，引證文件本身揭露之程度須達令人「直接無
      歧異」得知其揭露者為何之程度。發明專利審查基準第2-
      3-5 頁規定：「引證文件中包括圖式者，若無文字說明，
      僅圖式明確揭露之技術特徵始屬於引證文件的一部分，而
      由圖式推測的內容，則不屬於引證文件的一部分」，自不
      得作為專利無效之證據。
    (2)本件訴願決定第7 頁認定：「（舉發）證據4 揭露影像顯
      微裝置，使用一個『可撓式』且具有『表面皺折』的支撐
      臂連接影像擷取鏡筒，…不具進步性。」。然而，舉發證
      據4 為一新式樣專利，僅敘述其為一攝影顯微鏡的裝飾性
      設計（見其CLAIM ），毫無關於所謂的「支撐臂表面包含
      皺折『可據以彈性調整該支撐臂外型』」之敘述。根據舉
      發證據4 之圖式，其可被解讀成只是一段硬質固定的形狀
      ，不能彈性調整外型，其上的橫紋也可能只是花紋，而非
      皺折。亦即，舉發證據4 包含數種可能的形狀，訴願決定
      謂舉發證據4 揭露「可撓式」且具有「表面皺折」之支撐
      臂，僅屬對圖面揭露的形狀的猜測，依法不能認定為引證
      文件的一部分而用以否定系爭專利之新穎性或進步性。
  4.訴願程序未依法行言詞辯論程序：
    原告為恐本案事證複雜不易釐清，於訴願參加意見書（見前
    審卷原證9 ）第10至11頁依法申請言詞辯論，孰料，被告逕
    行作成不利原告之決定，且僅於訴願決定書第7 頁理由倒數
    第3 至5 行以「至參加人請求到會言詞辯論乙節，查系爭專
    利不具新穎性及進步性業如前述，且案情已臻明確，核無必
    要」簡短一語帶過，拒絕原告言詞辯論之申請。最高行政法
    院雖於發回本案之理由中謂：「受理訴願機關對於訴願人之
    請求，…本有斟酌之權，…訴願決定已就現有資料依職權審
    酌，認無必要行言詞辯論…」。惟依89年7 月1 日施行之訴
    願法第65條之立法理由為：「現行法為簡易迅速處理訴願案
    件而採書面審理原則，但書面審理經常不易發現真實，且有
    關訴願爭點不易理清，故為保障當事人權益，並促進發現真
    實，爰仿效日本行政不服審查法第25條規定，修正規定在訴
    願人、參加人有請求言詞辯論的情形，應予言詞辯論之機會
    。」。因此，在訴願爭點不易理清時，為保障當事人權益，
    並促進發現真實，「應」依訴願人、參加人之申請為言詞辯
    論，否則其訴願程序即有瑕疵，臺北高等行政法院89年度訴
    字第4047號（見前審卷原證4 ）判決，亦同斯旨。今被告拒
    絕原告言詞辯論之申請，卻於訴願決定中混雜論斷不具可專
    利性之理由，尤其又提出與原處分與參加人訴願爭點不相符
    合之理由，足見本件確有「訴願爭點不易理清」之情形，並
    非最高行政法院所指「訴願決定已就現有資料依職權審酌，
    無必要行言詞辯論」之情形。因此，訴願決定實已違背訴願
    法第65條規定及其立法意旨，依法應予撤銷。
  5.系爭專利確具新穎性與進步性：
    (1)證據1 未揭露申請專利範圍第4 項之特徵，故申請專利範
      圍第4項具新穎性與進步性：
      系爭專利於96年4 月更正獲准之申請專利範圍第1 項（
        即訴願決定書審定之系爭專利申請專利範圍第4 項）之
        特徵為：「一種可標定投影位置之實物投影裝置，其中
        係以一實物影像擷取鏡筒內之一影像感測元件感應一外
        部實體物件並輸出該物件之影像訊號，該實物影像擷取
        鏡筒之一端連結一支撐臂，該支撐臂內含有一訊號傳輸
        元件與該影像感測元件耦合，用以傳輸該影像訊號，並
        於該支撐臂之另一端連結一底座，用以承載上述元件，
        其中特徵係為：上述實物影像擷取鏡筒具有一投影定位
        裝置，該投影定位裝置係為安裝於該實物影像擷取鏡筒
        外部周圍之四個角落之四個燈泡用以發射燈光並標定該
        實物投影裝置之實物影像擷取範圍。」
      舉發證據1 僅係為一種能讓使用者「辨識出攝影機之攝
        影中心位置（第〔0042〕段第1 行）」或「可輕易判別
        攝影範圍中之上下方向（第〔0016〕段第5 行）」之「
        資料提示裝置」，其可視光光源之設計僅能使該裝置「
        辨識出攝影機之攝影中心位置」，而不具有系爭專利「
        標定實物影像擷取範圍」之效果。二者之手段及目的、
        功效完全不同。原告曾於前審程序中出具舉發證據1與
        系爭專利之實物樣品，展示二者具體實施方式確有不同
        （請參97年2 月19日準備程序筆錄）。
      舉發證據1 之發明目的與技術手段為：「朝著影像讀取
        方向的範圍內照射可見光」（見舉發證據1 〔0008〕段
        關於解決問題的手段與效果之說明），與系爭專利「標
        定影像擷取範圍」並無直接關係。
      又舉發證據1 於〔0031〕段與圖7 對其技術手段有進一
        步描述：「利用攝影機部24之構成要件的收納空間『內
        藏』可視光照射部40。…透過攝影機部24前面之開口24
        G ，將可視光照射至外部。在開口24G 裝有聚光用的透
        鏡40B 。…如圖(7)示，從高亮度LED 40A 發光之可視光
        會由聚光鏡頭40B 聚光，並以和攝影機部24之光軸大致
        相同之光軸，朝攝影機部24所攝影之方向照射。…本實
        施例中，…係採用將內藏於攝影機部24之透鏡系統和可
        視光照射部40分開之結構。因此嚴格來說，兩者之光軸
        會產生差異…。」因為舉發證據1 的「可視光照射部40
        為內藏（於攝影機部24內）」，且須透過透鏡40B 使光
        線集中以穿出至外部，因此有可視光照射部40與攝影機
        24光軸不同軸的角度偏差問題，並非如系爭專利位於「
        實物影像擷取鏡筒外部周圍」，而無光軸偏差問題；故
        二者實質不同。換言之，系爭專利因採用「安裝於該實
        物影像擷取鏡筒外部周圍之四個角落之四個燈泡用以發
        射燈光」，解決了光軸不同軸的角度偏差問題。
      根據專利審查基準第2-3-23頁的規定：「若申請專利之
        發明對照先前技術具有無法預期的功效，而其係請求項
        中界定該發明之技術特徵所導致時，該無法預期的功效
        得佐證該發明並非能輕易完成。」，系爭專利申請專利
        範圍第4 項相較於舉發證據1 ，不但實質技術特徵不同
        ，故具新穎性，且有不可預期的功效增進，解決了光軸
        不同軸的角度偏差問題，故亦具進步性。
      關於最高行政法院99年判字89號判決將本案發回更審所
        述理由之ㄧ，係前審僅以訴願決定對兩造爭執之舉發證
        據1 〔0016〕段之譯文漏未審酌，並未對該段內容所實
        際揭露之技術詳加審酌後，據以為判斷專利有效性之依
        據。最高行政法院之判決並未實質認定系爭專利之有效
        性。細查舉發證據1 〔0016〕段揭露之內容，主要是利
        用「箭頭」形狀或「三角形」的記號，以利判別影像的
        「上」「下」位置。〔0016〕段最後一句話僅提到投射
        「光的記號(mark)」在四隅，但其意義不明。舉發證據
        1 的揭露程度不足以使人了解此一「光的記號」如何產
        生。到底是用一個藏於內部的光源透過集光透鏡去產生
        一個很大的「光的記號」？還是用一個藏於內部的光源
        透過集光透鏡去產生「數個」光的記號？還是其他的做
        法？證據1 沒有揭露。證據1 揭露的程度不符合發明專
        利審查基準第2-3-20及2-3-5 頁對揭露明確程度的要求
        ：「引證文件揭露之程度必須足使該發明所屬技術領域
        中具有通常知識者能製造或使用申請專利之發明。」、
        「實質上隱含的內容，指該發明所屬技術領域中具有通
        常知識者參酌引證文件公開時的通常知識（如為審查進
        步性時是參酌申請時之通常知識），能直接且無歧異得
        知的內容。」，因為證據1 〔0016〕段的揭露不明確，
        本領域中具有通常知識者無法透過〔0016〕段的揭露而
        輕易完成系爭專利申請專利範圍第4 項的技術。因此，
        系爭專利申請專利範圍第4 項具進步性。
    (2)證據1 與證據5 之組合未揭露申請專利範圍第4 項之特徵
      ，故申請專利範圍第4 項具新穎性與進步性：
      訴訟程序問題：證據5 （US5,650,817 ）為參加人更審
        中提出之新證據。惟本件行政訴訟之被告為經濟部（訴
        願機關），並非智慧財產局，對於行政訴訟中提出的新
        證據，被告無法踐行智慧財產案件審理法第33條第2 項
        「智慧財產專責機關就新證據應提出答辯書狀表明他造
        關於該證據之主張有無理由。」規定之必要程序。故參
        加人得否於本件行政訴訟提出新證據，實有疑問。
      就實質而論，發明專利實體審查基準第三章第3.3 節（
        第2-3-20頁）規定：「就技術領域而言，引證文件的技
        術內容是否屬於相關的技術領域。若兩技術分屬不相關
        的技術領域，通常其技術內容的組合並非明顯。」。但
        證據5 為「video camera（攝影機）」國際分類為H04N
        ，與系爭專利國際分類號G03B不同。根據Wikipedia 之
        「video camera（攝影機）」之定義為「用於電子式動
        態圖片擷取之相機」，並非「實物投影機」之技術領域
        。既然，證據5 相對於證據1 及系爭專利並非屬於同一
        技術領域，證據5 與證據1 之組合本身已屬非顯而易知
        。
      證據5 主要目的是提供一取代攝影機或照相機的觀景窗
        （viewfinder）的方案，「在攝影機中設置一電路，雷
        射光束在攝影機內被發出，以界定一欲拍攝物件的區域
        ，使用者無須透過觀景窗觀看該物件。」（證據5 第1
        欄第27至34行）因為攝影機是攝取「動態物體」，使用
        者不容易透過觀景窗對準欲攝物並同時調整攝像範圍大
        小(zooming) （證據5 第1 欄第44至48行）。是以，證
        據5 是一類似瞄準鏡的技術概念，用以追蹤攝影「動態
        」的物體，隨遠近距離而放大縮小拍攝區域；與系爭專
        利為一「靜態」的「實物投影裝置」不同。系爭專利是
        在鏡頭外周圍直接投射出四個燈光而形成一靜態區域，
        再將欲取像之物件放置入該區域。二者既為完全不同領
        域，且技術觀念亦完全不同。因此，證據5 與舉發證據
        1 之組合並非能使系爭專利申請專利範圍第4 項顯而易
        知。
      在結構上，證據5 圖1 顯示攝像區○○○○路（image
        area indicating circuit ）30是設在鏡筒「內部」而
        非「外部周圍」，且圖1 顯示光束由鏡筒之「同一位置
        」透過「反射鏡」向abcd四點發出，而非由「鏡筒外部
        周圍之四個角落之四個燈泡」發出，與證據1 同樣有光
        軸差之問題。
      同時，證據5 第2 欄第47至66行顯示：證據5 需要以複
        雜的電子電路設計，及額外的反射鏡組（reflector200
         ， 包含四個反射鏡210 、220 、230 、240 ）及由反
        射鏡驅動器420 等元件所形成之反射鏡角度控制器，方
        能因應動態縮放而進行角度調整。
      根據專利審查基準第2-3-23頁的規定：「若申請專利之
        發明對照先前技術具有無法預期的功效，而其係請求項
        中界定該發明之技術特徵所導致時，該無法預期的功效
        得佐證該發明並非能輕易完成。」，因證據5 相對於證
        據1 及系爭專利並非屬於同一技術領域，已如上述，故
        證據5 與證據1 之組合本身已屬非顯而易知。且證據5
        與證據1 均未揭露系爭專利申請專利範圍第4 項之「安
        裝於該實物影像擷取鏡筒外部周圍之四個角落之四個燈
        泡用以發射燈光」特徵，證據1 與證據5 均因光源設於
        機體「內部」，故有透過折射或反射將光送至外部時將
        與鏡頭產生光軸差之問題；而本領域中具有通常知識者
        不論參酌證據1 或者證據5 ，均不能得到與系爭專利相
        同之特徵及因此一特徵所產生的功效，依據前述審查基
        準之規定，應認定系爭專利具有由引證案無法預期的功
        效，而被認定有進步性。
      根據專利審查基準第2-3-26頁的規定：「若省略技術特
        徵之發明仍然具備原有的全部功能或能產生無法預期的
        功效，應認定該發明非能輕易完成，具進步性。」，既
        然證據1 沒有揭露如何在四隅形成「光的記號」的具體
        做法，證據5 又需要複雜的電路設計搭配控制裝置及複
        雜的機構，才能達到其類似於瞄準鏡的技術目的，縱然
        將系爭專利設想成與採用了證據1 、5 揭露的元件與構
        造，而系爭專利係採用較少之零件，以純機械式之方式
        ，即達成「標定實物影像擷取範圍」之目的，依據專利
        審查基準，已足以認定系爭專利申請專利範圍第4 項具
        進步性，更何況事實上，系爭專利並沒有採用證據1、
        證據5 的構造與主要元件，系爭專利相較於證據1 、5
        之組合當然具有進步性。
    (3)證據1 未揭露系爭專利申請專利範圍第5 項特徵，故申請
      專利範圍第5 項具新穎性：
      系爭專利申請專利範圍第5 項（現行更正後有效之申請
        專利範圍第2 項）為：「一種可標定投影位置之實物投
        影裝置，其中係以一實物影像擷取鏡筒內之一影像感測
        元件感應一外部實體物件並輸出該物件之影像訊號，該
        實物影像擷取鏡筒之一端連結一支撐臂，該支撐臂內含
        有一訊號傳輸元件與該影像感測元件耦合，用以傳輸該
        影像訊號，並於該支撐臂之另一端連結一底座，用以承
        載上述元件，其中特徵係為：該實物影像擷取鏡筒具有
        一投影定位裝置，用以標定該實物投影裝置之實物影像
        擷取範圍，且該支撐臂係為一『機械手臂』可據以『彈
        性調整』該支撐臂外型，並同時調整該實物影像擷取鏡
        筒位置及該實物影像擷取範圍。」。
      由於申請專利範圍第5 項中的「『機械手臂』可據以『
        彈性調整』該支撐臂外型」屬於一較為抽象之敘述，根
        據專利法之規定，必須參酌專利說明書對其構造與功能
        的具體界定。系爭專利說明書第6 頁對「機械手臂」及
        其功能之界定為：「如第一A 圖所示，…可據以『上下
        左右調整』支撐臂30之位置…。」。惟證據1 未揭示能
        「彈性（上下左右）調整支撐臂外型」、據以上下左右
        調整被投影物件與影像擷取鏡筒之間距離的支撐臂。因
        此，證據1 未揭露系爭專利申請專利範圍第5 項相同之
        特徵與功效，不足以否定申請專利範圍第5 項之新穎性
        。
    (4)證據1 與證據4 之組合未揭露申請專利範圍第6 項特徵，
      故申請專利範圍第6 項具進步性：
      系爭專利申請專利範圍第6 項（現行更正後有效之申請
        專利範圍第3 項）為：「一種可標定投影位置之實物投
        影裝豐，其中係以一實物影像擷取鏡筒內之一影像感測
        元件感應一外部實體物件並輸出該物件之影像訊號，該
        實物影像擷取鏡筒之一端連結一支撐臂，該支撐臂內含
        有一訊號傳輸元件與該影像感測元件耦合，用以傳輸該
        影像訊號，並於該支撐臂之另一端連結一底座，用以承
        載上述元件，其中特徵係為：該實物影像擷取鏡筒具有
        一投影定位裝置，用以標定該實物投影裝置之實物影像
        擷取範圍，且該支撐臂之表面更包含皺折可據以彈性調
        整該支撐臂外型，並同時調整該實物影像擷取鏡筒位置
        及該實物影像擷取範圍。」。
      證據4 未揭示「支撐臂之表面更包含皺折，可據以彈性
        調整該支撐臂外型，並同時調整該實物影像擷取鏡筒位
        置及該實物影像擷取範圍」，依據發明專利審查基準第
        2-3-20及2-3-5 頁之規定：「引證文件揭露之程度必須
        足使該發明所屬技術領域中具有通常知識者能製造或使
        用申請專利之發明。」、「實質上隱含的內容，指該發
        明所屬技術領域中具有通常知識者參酌引證文件公開時
        的通常知識，能直接且無歧異得知的內容。」，引證文
        件本身揭露之程度須達令人「直接無歧異」得知其揭露
        者為何之程度。發明專利審查基準第2-3-5 頁規定：「
        引證文件中包括圖式者，若無文字說明，僅圖式明確揭
        露之技術特徵始屬於引證文件的一部分，而由圖式推測
        的內容，則不屬於引證文件的一部分」，自不得作為專
        利無效之證據。
      舉發證據4 為一新式樣專利，僅敘述其為一攝影顯微鏡
        的裝飾性設計（參見其CLAIM ），毫無關於所謂的「支
        撐臂表面包含皺折『可據以彈性調整該支撐臂外型』」
        之敘述。根據舉發證據4 之圖式，其可被解讀成只是一
        段硬質固定的形狀，不能彈性調整外型，其上的橫紋也
        可能只是花紋，而非皺折。亦即，舉發證據4 包含數種
        可能的形狀，訴願決定與參加人謂舉發證據4 揭露「可
        撓式」且具有「表面皺折」之支撐臂，僅屬對圖面揭露
        的形狀的一種猜測，事實上不能由證據4 的揭露而「直
        接無歧異」得知其為「可撓式」且具有「表面皺折」之
        支撐臂，依法不能認定此為引證文件的一部分而用以否
        定系爭專利之新穎性或進步性。因此，申請專利範圍第
        6 項顯具進步性。
三、被告聲明求為判決駁回原告之訴，並辯稱：
  (一)本件原告固訴稱：新穎性之判斷係將系爭專利申請專利範圍
    與引證資料之技術內容作一對一單獨比對，而進步性之審查
    ，則得將不同引證資料組合其技術內容，以與系爭專利申請
    專利範圍之技術內容作比較；惟訴願決定卻以證據1 之日本
    特開平0-000000號「資料提示裝置」專利案認定系爭專利不
    具新穎性或進步性，顯不符專利法基本原則。又訴願法第65
    條規定「受理訴願機關應依訴願人、參加人之申請或於必要
    時，得依職權通知訴願人、參加人或其代表人、訴願代理人
    、輔佐人及原行政處分機關派員於指定期日到達指定處所言
    詞辯論」，故只要訴願人、參加人請求言詞辯論，受理訴願
    機關即應准許，並無衡酌是否實施言詞辯論之餘地。查原告
    於訴願參加意見書依法申請言詞辯論，詎被告未予理會，僅
    於訴願決定書中以「案情已臻明確，核無必要」一語帶過，
    顯有重大瑕疵云云。
  (二)惟審查專利之新穎性時，固應就申請專利範圍之每一請求項
    中所載之發明與單一先前技術進行比對；然審查進步性時，
    得以多份引證文件中之全部或部分技術內容的組合，或一份
    引證文件中之部分技術內容的組合，或引證文件中之技術內
    容與其他形式已公開之先前技術內容的組合，判斷是否能輕
    易完成（參照93年6 月28日經授智字第09320030740 號令修
    正發布之專利審查基準第2-3-20頁）；而訴願決定書中已指
    明「證據一第〔0009〕段所述：本發明之資料提示裝置，係
    藉圖像信號輸出機構來輸出由電視攝像機所讀取之圖像信號
    ；又該可見光照射機構，係朝向電視攝像機之圖像讀取範圍
    之給定位置，照射可見光。第〔0016〕段所述：所照射之可
    見光在資料上成箭頭符號形狀或朝上之三角形狀的話，可輕
    易判斷上下方向。又為了圍繞攝像領域，也可將光線的標誌
    投射到四隅角。第〔0031〕段所述：其攝像機部24中內部裝
    有可見光照射部40，其係將高輝度LED 燈泡40A 作為光源。
    綜合以上各點所述，已經揭露系爭專利申請專利範圍第1 項
    中所述：該實物影像擷取鏡筒（亦即對應證據1 之攝像機部
    ）具有一投影定位裝置（亦即對應證據一之攝像機部24內部
    裝有可見光照射部40）等特徵。且證據一中的可見光照射部
    40具有『可朝向電視攝像機之圖像讀取範圍之給定位置，照
    射可見光』以及『為了圍繞攝像領域，也可將光線的標誌投
    射到四隅角』等特徵亦與系爭專利申請專利範圍第1 項所述
    ：『實物影像擷取鏡筒具有一投影定位裝置，用以標定該實
    物投影裝置之實物影像擷取範圍』之特徵相同」等語，因被
    告係撤銷原處分，故應由原處分機關重新審酌證據1 係證明
    系爭專利申請專利範圍第1 項不具新穎性或進步性。因此被
    告並非混雜論斷，原告所訴顯不足採。
  (三)又原告固謂依訴願法第65條之立法理由，受理訴願機關應給
    予言詞辯論之機會云云。然該條文之立法目的並非解釋法律
    之唯一準則，而應就整體制度觀察。按訴願法第三章第二節
    訴願審議中，於第63條第1 項開宗明義規定，訴願之審理係
    採取書面審查之原則。而同法條第2 、3 項對於訴願人、參
    加人申請到場陳述意見，受理訴願機關仍有權審酌有無正當
    理由而為准駁；再就第65條條文內容「受理訴願機關應依訴
    願人、參加人之申請或於必要時，『得』依職權…」，該第
    65條非不可解釋為雖經訴願人等之申請，受理訴願機關仍應
    衡酌雙方當事人所訴理由、原處分機關答辯及個案上之證據
    資料等因素，加以綜合考量，而得依職權決定是否有其必要
    進行言詞辯論程序，並非毫無斟酌之權限。且各機關受理訴
    願案件繁多，倘若解釋為言詞辯論一經當事人申請，即使非
    屬必要或無正當理由者，均應准許，勢將延宕訴願程序。
  (四)另本件作成訴願決定前，曾通知原告參加訴願程序，而原告
    於參加意見書中，針對訴願理由已一一具體指駁，其書面資
    料已敘述非常詳盡，故經被告認為尚無言詞辯論之必要。又
    原告行政訴訟起訴狀中，針對被告撤銷之實體技術內容並無
    具體反駁理由，顯見被告所為原處分撤銷之決定應無違誤。
  (五)並於本院補充答辯：
  1.訴願法第63條第1 項規定，訴願之審理係採取書面審查之原
    則。而同法條第2 、3 項對於訴願人、參加人申請到場陳述
    意見，受理訴願機關仍有權審酌有無正當理由而為准駁；再
    就同法第65條規定「受理訴願機關應依訴願人、參加人之申
    請或於必要時，『得』依職權…」，可知該條非不可解釋為
    雖經訴願人等之申請，受理訴願機關仍應衡酌雙方當事人所
    訴理由、原處分機關答辯及個案上之證據資料等因素，加以
    綜合考量，而得依職權決定是否有其必要進行言詞辯論程序
    ，並非毫無斟酌之權限。且各機關受理訴願案件繁多，倘若
    解釋為言詞辯論一經當事人申請，即使非屬必要或無正當理
    由者，均應准許，勢將延宕訴願程序。況本件作成訴願決定
    前，曾通知原告參加訴願程序，而原告於參加意見書中，針
    對訴願理由已一一具體指駁，其書面資料已敘述非常詳盡，
    並經本部審議認為尚無舉行言詞辯論之必要。且另案臺北高
    等行政法院96年度訴字第03841 號判決亦肯認「受理訴願機
    關倘認為依現有資料，相關事實及法律關係已臻明確，自得
    本於合目的性之考量拒絕行言詞辯論之請求，此類情形下，
    未經言詞辯論作成訴願決定自無當然違法之可言」。
  2.被告就系爭專利與引證證據間之相關事項函請財團法人工業
    技術研究院審查，提供參考意見，僅為一種調查證據之方法
    ，係被告依訴願法第67條第1 項規定，依職權所為之調查證
    據；而訴願法第67條第3 項規定「受理訴願機關依職權或依
    申請調查證據之結果，非經賦予訴願人及參加人表示意見之
    機會，不得採為對之不利之訴願決定之基礎」。又依訴願法
    第28條第1 項規定「與訴願人利害關係相同之人，經受理訴
    願機關允許，得為訴願人之利益參加訴願。受理訴願機關認
    有必要時，亦得通知其參加訴願」。而本件原告係與訴願人
    利害關係相反之人，於被告依法通知其參加訴願前，應非屬
    訴願法第67條第3 項所稱之「參加人」，被告自無需依訴願
    法第67條第3 項規定給予原告表示意見之機會。況本件被告
    針對調查證據審議之結果，認為其結果足以影響原告之權益
    ，業於作成訴願決定前，依訴願法第28條第2 項之規定給予
    原告表示意見之機會，使原告有申辯之機會，並未剝奪原告
    之程序權利。
  3.再者，依證據1 〔0009〕段：「本發明之資料提示裝置，係
    藉圖像信號輸出機構來輸出由電視攝像機所讀取之圖像信號
    ；又該可見光照射機構，係朝向電視攝像機之圖像讀取範圍
    之給定位置，照射可見光」；第〔0016〕段：「所照射之可
    見光在資料上成箭頭符號形狀或朝上之三角形狀的話，可輕
    易判斷上下方向。又為了圍繞攝像領域，也可將光線的標誌
    投射到四隅角」；第〔0031〕段：「其攝像機部24中內部裝
    有可見光照射部40，其係將高輝度LED 燈泡40A 作為光源」
    所述，已經揭露系爭專利申請專利範圍第1 項：該實物影像
    擷取鏡筒( 亦即對應證據一之攝像機部) 具有一投影定位裝
    置( 亦即對應證據一之攝像機部24內部裝有可見光照射部40
    ) 等特徵。且證據1 中的可見光照射部40具有「可朝向電視
    攝像機之圖像讀取範圍之給定位置，照射可見光」以及「為
    了圍繞攝像領域，也可將光線的標誌投射到四隅角」等特徵
    ，亦與系爭專利申請專利範圍第1 項所述：「實物影像擷取
    鏡筒具有一投影定位裝置，用以標定該實物投影裝置之實物
    影像擷取範圍」之特徵相同。另原告所爭執之中譯，僅有日
    文「」，認為應翻譯為「像是」。惟該日文無論是翻
    譯成「『為了』圍繞攝像領域，也可將光線的標誌投射到四
    隅角」，或是「『像是』圍繞攝像領域一般，可將光線標誌
    投射到四隅角」，其所強調之技術特徵在於「可將光線的標
    誌投射到四隅角」，均已揭示系爭專利申請專利範圍第1 項
    之技術特徵，對判斷系爭專利是否具備專利要件之實體技術
    內容並無影響。
  4.原告於96年4 月12日提出系爭專利申請專利範圍更正本，業
    經原處分機關准予更正並公告，其與95年2 月10日之更正本
    比較，並未改變原有元件之結合關係及原核准公告之性質或
    功能，故對本件實體技術內容並無影響。
四、參加人聲明求為判決駁回原告之訴，並抗辯：
  (一)原告系爭專利之申請日為90年2 月6 日，原處分機關於90年
    12月19日審定准予專利，系爭專利原申請專利範圍共12項，
    其中第1 項為獨立項，第2 至12項為附屬項。參加人於94年
    6 月6 日提出舉發申請之後，原告於95年2 月10提出系爭專
    利的申請專利範圍更正本，該更正本與系爭專利公告本比較
    ，在於刪除原申請專利範圍第5 項，並將原申請專利範圍第
    6 項之「實物影像擷取鏡筒外部四個角落之四個燈泡」之技
    術併入第4 項中，而使得原申請專利範圍第4 項中的投影定
    位裝置由安裝於該實物影像擷取鏡筒外部周圍之至少一個燈
    泡縮限為安裝於該實物影像擷取鏡筒外部四個角落之四個燈
    泡。系爭專利更正後的申請專利範圍第1 項為一種可標定投
    影位置之實物投影裝置，其中係以一實物影像擷取鏡筒內之
    一影像感測元件感應一外部實體物件並輸出該物件之影像訊
    號，該實物影像擷取鏡筒之一端連結一支撐臂，該支撐臂內
    含有一訊號傳輸元件與該影像感測元件耦合，用以傳輸該影
    像訊號，並於該支撐臂之另一端連結一底座，用以承載上述
    元件，其中特徵係為：上物實物影像擷取鏡筒具有一投影定
    位裝置，用以標定該實物投影裝置之實物影像擷取範圍。（
    系爭專利申請專利範圍第2 至10項之內容係如該系爭專利更
    正後之申請專利範圍所述）。參加人所提呈的舉發證據1為
    1997年7 月11日公開之日本特開平0-000000號「資料提示裝
    置」專利案；證據2 為1991年6 月25日公開之美國第5,027,
    219 號「Apparatus converting pictures or images into
    video signals 」專利案；證據3-1 為1999年4 月9 日公開
    之日本特開平00-00000號（即特願平0-000000）專利案（原
    證據3 係2002年4 月16日公開之美國第6,373,599 號專利案
    ，因其公開日晚於系爭專利，參加人於該局面詢時陳明改以
    與證據3 具優先權關係之證據3-1 作為舉發之證據，以下稱
    證據3-1 為證據3 ）；證據4 為1996年9 月24日公開之美國
    Des.374020號「Video Microscope」專利案。參加人於舉發
    理由主要述稱：系爭專利申請專利範圍第1 項已為證據1或
    證據1 結合證據2 所揭露，不具新穎性或進步性；申請專利
    範圍第2 項已為證據1 所揭露，不具新穎性；申請專利範圍
    第3 項已為證據1 結合證據3 所揭露，不具進步性；申請專
    利範圍第4 項已為證據1 所隱含揭露，不具進步性；申請專
    利範圍第5 項已為證據1 所揭露，不具新穎性；申請專利範
    圍第6 項已為證據1 結合證據4 所揭露，不具進步性；申請
    專利範圍第7 至10項已為證據1 所揭露，不具新穎性或進步
    性；參加人根據前述證據主張系爭專利違反當時專利法（90
    年10月24修正供部之專利法）第20條第1 項第1 款及第2項
    之規定。
  (二)原處分機關於系爭專利的舉發審查中，認定舉發證據1 中並
    未揭露系爭專利申請專利範圍第1 項中所述之「該實物影像
    擷取鏡筒具有一投影定位裝置」等特徵，復又認定證據1亦
    未揭露系爭專利申請專利範圍第1 項中「用以標定實物投影
    裝置之實物影像擷取範圍的投影定位裝置」等構成特徵及作
    用。因此認為舉發證據1 不足以證明系爭專利申請專利範圍
    第1 項不具新穎性或進步性。參加人認為原處分機關之認定
    ，洵有違誤，玆將其理由詳述如次：
  1.系爭專利申請專利範圍第1 項係請求一種可標定投影位置之
    實物投影裝置，其包括：一實物影像擷取鏡筒10，其內包括
    一感測元件，感應一外部實體物件並輸出該物件之影像訊號
    ；一支撐臂30，其一端連接該實物影像擷取鏡筒10，該支撐
    臂內含一訊號傳輸元件與該影像感測元件耦合，用以傳輸該
    影像訊號；以及一底座40，連接於該支撐臂之另一端，用以
    承載上述元件，其中，該實物投影裝置之特徵係為：上述實
    物影像擷取鏡筒10具有一投影定位裝置20，用以標定該實物
    投影裝置之影像擷取範圍。由上述可知，系爭專利申請專利
    範圍第1 項中所述之技術特徵係為具有實物影像擷取鏡筒10
    、支撐臂30、及底座40等構件，其中該實物影像擷取鏡筒10
    上更具有的投影定位裝置20，以用以標定該實物投影裝置之
    影像擷取範圍。
  2.上述構件之特徵結構已完全被舉發證據1 所揭露或教示。如
    原審定書理由第(四)點所述，該局審查委員亦已認為舉發證據
    1 之資料提示裝置20已揭露下列結構特徵：一支撐臂22，一
    攝影機部24（安裝於支撐臂22之一端），以及用來支撐該支
    撐臂22之兩組腳構件26、28（對應系爭專利請求項中的底座
    40）等構件，且其中，該攝影機部24中內部亦裝有可見光照
    射部40。該可見光照射部40亦即系爭專利申請專利範圍第1
    項所述的「用以標定影像擷取範圍」的投影定位裝置。準此
    ，舉發證據1 具有與系爭專利申請專利範圍第1 項所具有相
    對應的構件結構特徵甚明。另外，如原審定書理由第(四)點第
    3 行引述舉發證據1 第3 頁第〔0009〕段所述：本發明之資
    料提示裝置，係藉圖像信號輸出機構來輸出由電視攝像機（
    亦即攝影機部）所讀取之圖像信號；又，該可見光照射機構
    ，係朝向電視攝像機之圖像讀取範圍之給定位置，照射可見
    光。另外，該局審定理由第四點第9 至11行亦引述舉發證據
    1 第3 頁〔0016〕段最後5 行所述：所照射之可見光在資料
    上（亦即資料提示平台上）呈箭頭符號形狀或朝上之三角形
    狀的話，可輕易判斷上下方向，為了圍繞攝像領域，也可將
    光線的標誌投射到四隅角。又原審定理由第四點第21至12行
    亦引述舉發證據1 第5 頁〔0031〕段第1 至4 行所述：其攝
    像機部24中內部裝有可見光照射部40，其係將高輝度LED 燈
    泡40A 作為光源。綜上所述，舉發證據1 中所揭露的攝像機
    部24內部裝有可見光照射部40，該可見光照射部係至少具有
    下列特徵：「可朝向電視攝像機之圖像讀取範圍之給定位置
    ，照射可見光」、「為了圍繞攝像領域，也可將光線的標誌
    投射到四隅角」，以及「以高輝度LED 燈泡作為光源」。準
    此，參加人認為舉發證據1 之中已經揭露系爭專利申請專利
    範圍第1 項中所述：該實物影像擷取鏡筒（亦即對應舉發證
    據1 之攝像機部）具有一投影定位裝置（亦即對應舉發證據
    1 之攝像機部24內部裝有可見光照射部40）等特徵。而且舉
    發證據1 中的可見光照射部40具有「可朝向電視攝像機之圖
    像讀取範圍之給定位置，照射可見光」以及「為了圍繞攝像
    領域，也可將光線的標誌投射到四隅角」等特徵亦與系爭專
    利申請專利範圍第1 項所述：「該投影定位裝置係用以標定
    該實物投影裝置之實物影像擷取範圍」之特徵完全相同。因
    此，參加人相信，原處分機關認定舉發證據1 中並未揭露系
    爭專利申請專利範圍第1 項中所述之「該實物影像擷取鏡筒
    具有一投影定位裝置」，以及「用以標定實物投影裝置之實
    物影像擷取範圍的投影定位裝置」等特徵及作用，因而認為
    舉發證據1 不足以證明系爭專利申請專利範圍第1 項不具新
    穎性或進步性之審定，洵有違誤。因原處分機關一方面清楚
    且正確的指出，舉發證據1 具有如前述所稱的可見光照射部
    ，用來標定「圖像讀取範圍之給定位置」和定義「圍繞攝像
    領域」，一方面卻又認定舉發證據1 中並未揭露系爭專利申
    請專利範圍第1 項中所述之「該實物影像擷取鏡筒具有一投
    影定位裝置」，顯然其結論與論理之理由自相矛盾，而被告
    糾正原處分機關之違誤，充分發揮行政自我審查功能，洵為
    確論。
  3.另外，參加人再次強調，儘管原告於95年1 月10日及95 年4
    月3 日出席面詢時係以舉發證據1 所對應之產品ELMO公司之
    DT70／100 系列產品來強調舉發證據1 所提出的資料提示裝
    置，僅具有單一LED 燈泡，因而無法達成系爭專利之說明書
    中所提及之投影定位裝置（其係由安裝於該實物影像擷取鏡
    筒外部的四個燈泡所組成）所能達到的「標定該實物投影裝
    置之實物影像擷取範圍」的功用。然參加人認為原處分機關
    因受原告所提及之前述理由所誤導，從而認定舉發證據1 之
    資料提示裝置無法達成系爭專利申請專利範圍第1 項中所述
    之「該實物影像擷取鏡筒具有一投影定位裝置」，以及「用
    以標定實物投影裝置之實物影像擷取範圍的投影定位裝置」
    等特徵及作用，從而駁回參加人的舉發理由，實屬無理且違
    法認定，理由如下：
    (1)系爭專利在90年3 月15日所公告之修正本中，其申請專利
      範圍第4 項之特徵為：「其中該投影定位裝置係為安裝於
      該實物影像擷取鏡筒外部周為之至少一個燈泡，用以發射
      燈光並標定該實物影像擷取範圍。」，因此，參加人認為
      原告在原先的請求項中早已承認即使只有一個燈泡亦可能
      達到「標定該實物影像擷取範圍」之功用。而舉發證據1
      之說明書第〔0009〕及〔0016〕段的內容中早已提示「該
      可見光照射部40具有可朝向電視攝像機之圖像讀取範圍之
      給定位置，照射可見光」，以及「為了圍繞攝像領域，也
      可將光線的標誌投射到四隅角」等特徵，而該特徵明顯與
      系爭專利原申請專利範圍第4 項所揭露之技術特徵完全相
      同。
    (2)儘管原告於95年2 月10日所為之修正時，將原申請專利範
      圍第4 項的特徵由至少一個燈泡限縮為四個燈泡，然而，
      系爭專利獨立項即申請專利範圍第1 項並無作出任何修正
      ，參加人認為在原有附屬請求項申請專利範圍第4 項已然
      試圖進一步縮限為至少一個燈泡，而其請求的技術特徵依
      然已能被舉發證據1 所揭露的情況下，其獨立請求項豈可
      能還具有新穎性與進步性之道理。而依據專利實務之常識
      ，參加人95年2 月10日所為之修正竟在無修正獨立請求項
      的情況下，刪除及修正附屬請求項，此一行為實有違「獨
      立項具備可專利性其附屬項當然具備可專利性」之專利實
      務常識。
    (3)另外，參加人對系爭專利之舉發係藉由舉發證據1 之內容
      為之，而非舉發證據1 所對應之產品（ELMO公司之DT70／
      100 系列產品），因此判斷舉發是否成立的標準實應以舉
      發證據1 之內容是否已達到揭露系爭專利之技術特徵，而
      非論究其對應產品與系爭專利所能達到之效果是否完全相
      同。舉發證據1 清楚的揭露可見光照射部可用來標定圖像
      讀取範圍之給定位置，並也指出「可將光線的標誌投射到
      四隅角」，對於所屬技術領域中具有通常知識者，可以輕
      易以一個或數個燈泡或照明裝置來標定圖像讀取範圍之給
      定位置。原處分機關忽略舉發證據1 所提出的事實而未考
      慮舉發證據1 的揭露或教示，卻以與本舉發案無關之外部
      事項作為其審定依據之一，顯然與證據法則不符，該審定
      顯然是錯誤的和違法的。另外，儘管原告企圖以產品上的
      差異性而混淆原處分機關對於系爭專利是否具備新穎性之
      判斷。然參加人於前述理由中所列舉的舉發證據1 之內容
      ，實已揭露系爭專利申請專利範圍第1 項之技術特徵。
  (三)系爭專利申請專利範圍第1 項亦被舉發證據1 結合舉發證據
    2 所揭露，因此不具進步性。原處分機關於系爭專利的舉發
    審查中，認定舉發證據2 中並未揭露系爭專利申請專利範圍
    第1 項中所述之「該實物影像擷取鏡筒具有一投影定位裝置
    」等特徵，且又認定證據2 亦未揭露系爭專利申請專利範圍
    第1 項中「用以標定實物投影裝置之實物影像擷取範圍的投
    影定位裝置」等構成特徵及作用，因此認為舉發證據2 不足
    以證明系爭專利申請專利範圍第1 項係運用申請前既有之技
    術或知識，而為熟習該項技術者所能輕易完成。依原處分機
    關見解，證據2 雖藉由在選擇的投射表面上，分別由兩條光
    束路徑可以在投射表面上形成一最佳化的重疊區域，但該重
    疊區域並非可作為標定實物投影裝置之實物影像擷取範圍之
    用，因此與系爭專利申請專利範圍第1 項之實物影像擷取鏡
    筒（攝影機部）具有一投影定位裝置等特徵不同。同時，原
    處分機關認定證據1 不足以證明申請專利範圍第1 項不具新
    穎性與進步性，證據2 亦不足以證明申請專利範圍第1 項不
    具進步性，且證據1 、2 均未揭露申請專利範圍第1 項用以
    標定該實物投影裝置之實物影像擷取範圍的投影定位裝置等
    構成特徵及作用，故將證據1 及證據2 結合，亦不足以證明
    申請專利範圍第1 項不具進步性。參加人認為，該局如此之
    認定，實屬相當荒謬，理由如次：
  1.舉發證據2 係揭露：「一種用以紀錄呈現在投射表面10之影
    像的裝置，包含：一光源16；一影像照相機14，用以紀錄置
    放於投射表面上之物體所形成之影像。其中，透過光源16所
    發射的光線透過反射鏡系統21、22投射到該表面上。」（如
    舉發證據2 之圖1 及其說明書第8 欄第29至41行所述）。又
    舉發證據2 之說明書第4 欄第6 至11行也已教示：「藉由分
    別選擇投射表面上、由光源16之光軸及影像照相機14之光軸
    所形成的交叉區域，兩條光束路徑可以在投射表面上形成一
    最佳化的重疊區域，以使光源16的照明區域與照相機之擷取
    區域的面積完全吻合。」，亦即舉發證據2 的技術特徵在於
    使光源16之光線在投射表面上與照相機之影像擷取光軸重疊
    ，以在該投射表面上標示出該影像照相機14於投射表面上可
    擷取的區域範圍。
  2.原處分機關以「該重疊區域並非可作為標定實物投影裝置之
    實物影像擷取範圍之用」，因此認定舉發證據2 與系爭專利
    申請專利範圍第1 項之實物影像擷取鏡筒具有一投影定位裝
    置等特徵不同；且認定證據2 亦未揭露申請專利範圍第1項
    用以標定該實物投影裝置之實物影像擷取範圍的投影定位裝
    置等構成及作用。惟對於熟悉本領域之人士均可輕易了解，
    如系爭專利中所提及之實物投影裝置或者是如舉發證據1中
    之資料提示裝置，或如舉發證據2 之將照片或畫像轉換成影
    像訊號的裝置，都是藉由類似照相機功能之影像感測元件來
    接收所輸入的光訊號，因此在技術上該等設備係屬於一種光
    輸入裝置，而舉發證據2 則是透過一光源（light source）
    與其搭配之光學鏡組，在該照相機的影像擷取表面上投射出
    一光軸，使該光源射出之光軸能夠與輸入該照相機的光線光
    軸形成在該影像擷取表面上形成一重疊區域。因此，該重疊
    區域當然絕對可以確實的標示該照相機的影像擷取範圍。反
    觀系爭專利申請專利範圍第1 項中僅以其影像擷取鏡筒（即
    照相機）具有一投影定位裝置，用以標定該實物投影裝置之
    實物影像擷取範圍。因此，該請求項內容不僅未涉及該投影
    定位裝置係如何標定該實物投影裝置之實物影像擷取範圍，
    且其通篇說明書內容中最多也僅以「安裝於該實物影像擷取
    鏡筒外部周圍之四個燈泡，用以發射燈光並標定該實物影像
    擷取範圍」。因此，系爭專利申請專利範圍第1 項中僅只以
    上位化的功能性描述來定義「用以標定該實物投影裝置之實
    物影像擷取範圍的投影定位裝置」。而如前項所述，舉發證
    據1 已經提及對應系爭專利申請專利範圍之所有對應構件，
    其照相機部亦具有LED 燈泡，用以發射燈光投射到該照相機
    部的影像擷取表面上，而結合舉發證據2 透過光源鏡組使LE
    D 光源所發射的燈光光軸與照相機部在影像擷取表面上的光
    輸入光軸完全重疊時，不僅可以達到系爭專利申請專利範圍
    第1 項「用以標定該實物投影裝置之實物影像擷取範圍」之
    目的，也可以達到系爭專利說明書內容中「透過安裝於該實
    物影像擷取鏡筒外部周圍之四個角落之四個燈泡，用以發射
    燈光並標定該實物影像擷取範圍」之目的。準此，參加人認
    為熟悉本領域之人士必定可以輕易結合舉發證據2 與舉發證
    據1 之技術特徵，而達到系爭專利申請專利範圍第1 項中所
    述及之「上位化之功能性描述」的技術技術。甚至即使論究
    系爭專利說明書中所述「以安裝於該實物影像擷取鏡筒外部
    周圍之四個角落之四個燈泡來達到用以發射燈光並標定該實
    物影像擷取範圍之目的」，該四個燈泡所發射出之燈光係如
    何標示出每一個影像擷取表面上的影像擷取範圍亦完全沒有
    在系爭專利中揭露。因此，對於熟悉本領域之人士僅能約略
    判斷，以如此技術手段所標定的實物影像擷取範圍僅只是藉
    由光線投射位置會隨著影像擷取表面與影像擷取鏡筒之距離
    的變化而調整，因而達到約略標示該影像擷取範圍之目的；
    然其所能達成標示影像擷取範圍之精確度，絕對無法比舉發
    證據2 透過兩個光軸交叉形成的重疊區域以作為標示影像擷
    取範圍之目的來得精確。
  3.綜上所述，對於熟悉本領域之人士必定可以輕易結合證據1
    與證據2 之技術特徵而推得系爭專利申請專利範圍第1 項之
    技術特徵，而且系爭專利中所提出的技術方案，也明顯不如
    習知技術來的精確。因此，系爭專利申請專利範圍第1 項相
    較於舉發證據1 結合舉發證據2 的技術特徵，顯不具進步性
    。
  (四)原處分機關於其審定書之理由第(六)項謂：「請求項第3 項係
    依附於第1 項，所載述之裝置中影像感測元件更包含互補式
    氧化金屬半導體。而證據3 揭示影像感測器可以是包含CCD
    或其他類似的裝置的各式感測元件，雖請求項第3 項之影像
    感測元件所包含的互補式氧化金屬半導體，屬習知元件之運
    用，然證據3 並未揭露請求項第1 項用以標定該實物投影裝
    置之實物影像擷取範圍的投影定位裝置等構成及作用，故就
    請求項第3 項整體構成而言，證據3 不足以證明請求項第3
    項係運用申請前就有之技術或知識，而為熟悉該項技術者所
    能輕易完成，不具進步性。且證據1 、3 均未揭露請求項第
    1 項用以標定該實物投影裝置之實物影像擷取範圍的投影定
    位裝置等構成特徵及作用，而請求項第3 項係限縮在獨立項
    第1 項之範圍，故將證據1 及證據3 結合，亦不足以證明請
    求項第3 項不具進步性。」，其主要係建立在舉發證據1、3
    均未揭露系爭專利申請專利範圍第1 項用以標定實物投影定
    位裝置之實物影像擷取範圍的投影定位裝置等構成特徵及作
    用。然參加人已透過前述之描述，對舉發證據1 如何揭露申
    請專利範圍第1 項之「用以標定實物投影定位裝置之實物影
    像擷取範圍的投影定位裝置等構成特徵及作用」提出說明。
    故舉發證據1 已能明確揭露申請專利範圍第1 項之「投影定
    位裝置」之主要特徵後，熟悉本領域之使用者當然可以輕易
    了解，申請專利範圍第3 項中所強調之該感測元件更包含互
    補式氧化物金屬半導體之特徵，已經為舉發證據3 中「該影
    像感測器可以是包含CCD 或其他類似的裝置的各式感測元件
    」等描述所揭露。因此，舉發證據1 結合舉發證據3 已揭露
    系爭專利申請專利範圍第3 項之所有技術特徵。況且，原告
    亦曾於95年4 月3 日第二次面詢中承認，影像感測器可為
    CCD 或CMOS（互補式氧化物金屬半導體）之技術，已為本領
    域所熟知之技術。因此，舉發證據1 已能明確揭露系爭專利
    申請專利範圍第1 項之「投影定位裝置」之主要特徵之後，
    系爭專利申請專利範圍第3 項之技術特徵的確可為舉發證據
    1 結合舉發證據3 所揭露，不具進步性。
  (五)原處分機關於其審定書之理由第(六)項謂：「請求項第6 項系
    依附於第1 項，所載述之裝置中支撐臂之表面更包含皺折可
    據以彈性調整該支撐臂外型，並同時調整該實物影像擷取鏡
    筒位置及該實物影像擷取範圍。雖然證據4 之影像顯微裝置
    ，使用一個可撓式且具有表面皺折的支撐臂連接影像擷取鏡
    筒；然請求項第1 項用以標定該實物投影裝置之實物影像擷
    取範圍的投影定位裝置等構成特徵及作用並未見於證據4，
    而請求項第6 項係限縮在獨立項第1 項之範圍，故就請求項
    第6 項整體構成而言，證據4 不足以證明請求項第6 項係運
    用申請前既有之技術或知識，而為熟悉該項技術者所能輕易
    完成，不具進步性。且證據1 、4 均未揭露請求項第1 項用
    以標定該實物投影裝置之實物影像擷取範圍的投影定位裝置
    等構成特徵及作用，故將證據1 及證據4 結合，亦不足以證
    明請求項第6 項不具進步性。」，其理由同樣係建立在舉發
    證據1 、4 均未揭露系爭專利申請專利範圍第1 項用以標定
    實物投影定位裝置之實物影像擷取範圍的投影定位裝置等構
    成特徵及作用。然舉發證據1 已能明確揭露系爭專利申請專
    利範圍第1 項之「投影定位裝置」之主要特徵後，熟悉本領
    域之使用者當然可以輕易了解，申請專利範圍第6 項中所強
    調之「該支撐臂之表面更包含皺折可據以彈性調整該支撐臂
    外型，並同時調整該實物影像擷取鏡筒位置及該實物影像擷
    取範圍」之特徵，已經為舉發證據4 中「影像顯微裝置，使
    用一個可撓式且具有表面皺折的支撐臂連接影像擷取鏡筒」
    所揭露。因此，舉發證據1 結合舉發證據4 已揭露系爭專利
    申請專利範圍第6 項之所有技術特徵。因此，在舉發證據1
    已能明確揭露系爭專利申請專利範圍第1 項之「投影定位裝
    置」之主要特徵之後，申請專利範圍第6 項之技術特徵的確
    可為舉發證據1 結合舉發證據4 所揭露，而不具進步性。
  (六)原處分機關於原審定書理由第(八)項謂：「證據1 或組合證據
    1 、2 分別不足以證明請求項第1 項不具新穎性與進步性；
    組合證據1 、3 不足以證明請求項第3 項不具進步性；組合
    證據1 、4 不組以證明請求項第6 項不具進步性；另請求項
    第2 、4 、5 、7 、10項係為第1 項之附屬項，包含所依附
    之請求項之全部技術特徵，故請求項2 、4 、5 、7 、10項
    等亦具新穎性與進步性。」，惟其係建立在上述各附屬請求
    項所依附之獨立項能夠具備新穎性與進步性的前提之下，然
    參加人透過前述各該理由應該已明確證明係爭專利之獨立請
    求項即申請專利範圍第1 項，不僅相較於舉發證據1 不具新
    穎性與進步性，且該請求項的特徵亦可被熟悉本領域之人士
    透過結合舉發證據1 及舉發證據2 之特徵而組合得知。因此
    ，在前述各附屬請求項即申請專利範圍第2 、4 、5 、7 、
    10項所依附的獨立請求項不具新穎性與進步性的前提下，且
    各附屬項所進一步縮限的技術特徵亦被舉發證據1 所揭露的
    情況下，各附屬請求項即申請專利範圍第2 、4 、5 、7 、
    10 項 當然亦不具新穎性或進步性。
  (七)綜合上述，系爭專利申請專利範圍第1 至10項已被舉發證據
    1 及／或結合舉發證據2 至4 所揭露或教示，且原處分機關
    對於舉發證據1 至4 所揭露之習知技術內容，明顯有違所屬
    技術領域中具有通常知識者之判斷，是原處分所為本件舉發
    不成立，顯有違誤，被告依法撤銷前開行政處分，而命原處
    分機關另為適法之處分，乃為確論。
  (八)並於本院補充答辯：
  1.參加人於此更審程序中再提出證據5 為1997年7 月22日公開
    之美國第5,650,817 號「IMAGE AREA INDICATING CIRCUIT
    OF A CAMERA 」專利案，更能清楚揭露系爭專利之創作特徵
    。是以，系爭專利不具進步性，應撤銷其專利權。
  2.按最高行政法院99年度判字第89號判決之主要判決理由乃係
    指摘原判決逕以原告既聲請言詞辯論，被告未予陳述意見，
    即認係行政程序之欠缺，而認其判決違背法令。尤其關於參
    加人所提之證據1 之日文譯文與原告所主張之譯文有些許差
    異，原判決逕認被告機關未予審酌，乃為程序瑕疵而撤銷訴
    願決定，亦有判決適用法規不當之違法。
五、得心證之理由：
  (一)按「受理訴願機關應依訴願人、參加人之申請或於必要時，
    得依職權通知訴願人、參加人或其代表人、訴願代理人、輔
    佐人及原行政處分機關派員於指定期日到達指定處所言詞辯
    論。」，訴願法第65條定有明文。是以，受理訴願機關對於
    訴願人之請求，是否有正當理由，本有斟酌之權，非謂一經
    訴願人申請，訴願機關即應為言詞辯論，訴願機關未行言詞
    辯論程序，尚難遽指為違法，此為最高行政法院一貫之見解
    （見最高行政法院96年度判字第973 號、97年度判字第947
    號、97年度判字第946 號、98年度判字第118 號判決；98年
    度裁字第2370號裁定）。本件訴願機關即被告斟酌結果，未
    通知原告到場說明，於訴願決定理由末已載明，足見訴願決
    定已就現有資料依職權審酌，認無必要行言詞辯論，揆諸前
    開說明，訴願決定係因有正當理由拒絕訴願人即本件原告之
    申請，不行言詞辯論，所踐行之審議程序尚與法無違。從而
    ，原告依訴願法第65條規定以：訴願人、參加人請求言詞辯
    論，受理訴願機關即應准許，並無斟酌是否實施言詞辯論之
    餘地，否則其訴願審議程序即有瑕疵等語為由，而起訴請求
    撤銷本件訴願決定，即非有理由。
  (二)次按，訴願決定係為行政自我審查功能，而為提起行政訴訟
    之前置程序，並非行政訴訟之前審，是以受理訴願機關依訴
    願法第69條所送請鑑定者，並非行政訴訟審判程序中之鑑定
    ，訴願決定係以該鑑定引為證據而為認定事實之依據者，應
    係行政法院審查訴願決定所調查事實採認證據事項違法與否
    之範圍，惟經本院於99年7 月19日準備程序，就被告函請財
    團法人工業技術研究院（下稱工研院）審查，工研院所出具
    之審查意見書，徵詢原告及參加人之意見，原告及參加人均
    表示同意不援用被告委請工研院之審查意見書，以訴願決定
    書為準等語（見本院卷第122 頁），可知原告及參加人就被
    告於訴願階段就工研院之審查意見書所應踐行之程序為何，
    不復爭執。是以，本件所應審酌者，為訴願決定之理由是否
    適法。
  (三)又按，「（第1 項）關於撤銷、廢止商標註冊或撤銷專利權
    之行政訴訟中，當事人於言詞辯論終結前，就同一撤銷或廢
    止理由提出之新證據，智慧財產法院仍應審酌之。（第2 項
    ）智慧財產專責機關就前項新證據應提出答辯書狀，表明他
    造關於該證據之主張有無理由。」，智慧財產案件審理法第
    33條固有明文。查本件參加人於本院言詞辯論終結前提出證
    據5 之US5,650,817 專利案，雖為撤銷專利權之行政訴訟中
    ，就同一撤銷理由所提出之新證據，惟本件行政訴訟被告為
    訴願機關經濟部，本院所應審酌者，為訴願決定之理由是否
    適法，已如上述，若就參加人所提出之上開新證據加以審酌
    ，實已逾越本件審理範圍，且被告及智慧財產專責機關即經
    濟部智慧財產局亦均無法依上揭條文第2 項之程序踐行，從
    而，本院就本件參加人提出之上揭新證據，即無從審酌，特
    予敘明。
  (四)系爭專利技術特徵及申請專利範圍分析：
  1.系爭專利技術特徵：
    系爭專利為一種可標定投影位置之實物投影裝置，其中包含
    ：實物影像擷取鏡筒10、投影定位裝置20、支撐臂30與底座
    40 等 構件。實物影像擷取鏡筒10內含有影像感測元件用以
    感應實物影像並輸出該實物之影像訊號，該實物影像擷取鏡
    筒10之特徵係為具有投影定位裝置20，用以標定該實物投影
    裝置之實物影像擷取範圍50。支撐臂30，該支撐臂30之一端
    用以連結該實物影像擷取鏡筒10，支撐臂30內含有訊號傳輸
    元件與影像感測元件耦合，用以傳輸實物影像訊號。而底座
    40則連結支撐臂30之另一端，並用以承載上述元件。系爭專
    利實施例之示意圖如附圖1、2所示。
  2.系爭專利申請專利範圍分析：
    系爭專利原申請專利範圍於91年1 月11日公告共計12項，嗣
    原告曾分別於95年2 月10日（刪除原申請專利範圍第5 項，
    並將第6 項併入第4 項，更正後之申請專利範圍共10項）、
    96年4 月12日（刪除95年2 月10日更正後申請專利範圍第1
    至3 及7 至10項，其95年2 月10日更正後申請專利範圍第4
    、5 、6 項即96年4 月12日更正後申請專利範圍第1 、2 、
    3 項）提出申請專利範圍更正本，經原處分機關智慧局審查
    ，認皆屬申請專利範圍之限縮，而准予更正。本件原處分及
    訴願決定雖係就95年2 月10日更正後申請專利範圍第1 至10
    項為審酌，惟兩造及參加人於本件更審程序均同意由本院僅
    就96年4 月12日更正後申請專利範圍第1 、2 、3 項（即95
    年2 月10日更正後申請專利範圍第4 、5 、6 項；原申請專
    利範圍第4 、7 、8 項）為審究（見本院卷第120 頁）。系
    爭專利申請專利範圍於第2 次更正（96年4 月12日之更正）
    後共計3 項，其中第1 至3 項皆為獨立項，分別如下：
    第1 項：一種可標定投影位置之實物投影裝置，其中係以一
            實物影像擷取鏡筒內之一影像感測元件感應一外部
            實體物件並輸出該物件之影像訊號，該實物影像擷
            取鏡筒之一端連結一支撐臂，該支撐臂內含有一訊
            號傳輸元件與該影像感測元件耦合，用以傳輸該影
            像訊號，並於該支撐臂之另一端連結一底座，用以
            承載上述元件，其中特徵係為：上述實物影像擷取
            鏡筒具有一投影定位裝置，該投影定位裝置係為安
            裝於該實物影像擷取鏡筒外部周圍之四個角落之四
            個燈泡用以發射燈光並標定該實物投影裝置之實物
            影像擷取範圍。
    第2 項：一種可標定投影位置之實物投影裝置，其中係以一
            實物影像擷取鏡筒內之一影像感測元件感應一外部
            實體物件並輸出該物件之影像訊號，該實物影像擷
            取鏡筒之一端連結一支撐臂，該支撐臂內含有一訊
            號傳輸元件與該影像感測元件耦合，用以傳輸該影
            像訊號，並於該支撐臂之另一端連結一底座，用以
            承載上述元件，其中特徵係為：上述實物影像擷取
            鏡筒具有一投影定位裝置，用以標定該實物投影裝
            置之實物影像擷取範圍，且該支撐臂係為一機械手
            臂可據以彈性調整該支撐臂外型，並同時調整該實
            物影像擷取鏡筒位置及該實物影像擷取範圍。
    第3 項：一種可標定投影位置之實物投影裝置，其中係以一
            實物影像擷取鏡筒內之一影像感測元件感應一外部
            實體物件並輸出該物件之影像訊號，該實物影像擷
            取鏡筒之一端連結一支撐臂，該支撐臂內含有一訊
            號傳輸元件與該影像感測元件耦合，用以傳輸該影
            像訊號，並於該支撐臂之另一端連結一底座，用以
            承載上述元件，其中特徵係為：上述實物影像擷取
            鏡筒具有一投影定位裝置，用以標定該實物投影裝
            置之實物影像擷取範圍，且該支撐臂之表面更包含
            皺折可據以彈性調整該支撐臂外型，並同時調整該
            實物影像擷取鏡筒位置及該實物影像擷取範圍。
    茲就其申請專利範圍分析如下：
    第1 項（一種可標定投影位置之實物投影裝置）＝一實物影
    像擷取鏡筒＋一影像感測元件＋一支撐臂＋一訊號傳輸元件
    ＋一底座＋一投影定位裝置＋投影定位裝置係為安裝於該實
    物影像擷取鏡筒外部周圍之四個角落之四個燈泡。
    第2 項（一種可標定投影位置之實物投影裝置）＝一實物影
    像擷取鏡筒＋一影像感測元件＋一支撐臂＋一訊號傳輸元件
    ＋一底座＋一投影定位裝置＋支撐臂係為一機械手臂。
    第3 項（一種可標定投影位置之實物投影裝置）＝一實物影
    像擷取鏡筒＋一影像感測元件＋一支撐臂＋一訊號傳輸元件
    ＋一底座＋一投影定位裝置＋支撐臂之表面更包含皺折。
  (五)舉發證據技術分析：
  1.舉發證據1 （下稱證據1 ），證據1 為西元1997年7 月1 日
    公開之日本特開平0-000000號「資料提示裝置」專利案，其
    公開日早於系爭專利申請日（90年2 月6 日），得為系爭專
    利之先前技術。其為一種資料提示裝置20，係由支撐臂22、
    攝影機部24（安裝於支撐臂22之一端部，以用來攝像資料）
    ，以及用來支持支撐臂22之兩組腳構件26、28所構成；攝影
    機部24，備有圖像放大調整部和白色平衡調整部等，並藉後
    述之電路來控制此等各部，將其攝像結果轉成NTSC格式之圖
    像訊號，而從輸出端子輸出；此等影像訊號之輸入、輸出端
    子係設在支撐臂22一方之側面；其攝影機部24中內部裝有可
    見光照射部40，其係將高輝度LED 燈泡40A 作為光源，其代
    表圖示如附圖3 所示。
  2.舉發證據4 （下稱證據4 ），證據4 為西元1996年9 月24日
    公開之美國第Des.374,020 號「VIDEO MICROSCOPE」號專利
    案，其公開日早於系爭專利申請日（90年2 月6 日），得為
    系爭專利之先前技術。證據4 為一種影像顯微鏡裝置，該影
    像顯微鏡裝置具有一支撐臂連接影像擷取鏡頭與底座，該支
    撐臂可調整影像擷取鏡頭之位置，且該支撐臂之表面具有皺
    折，其代表圖示如附圖4 所示。
  3.證據5 為西元1997年7 月22日公告之美國第5,650,817 號「
    IMAGE AREA INDICATING CIRCUIT OF A CAMERA 」專利案，
    係參加人於本件所提之新證據，其公開日雖早於系爭專利申
    請日（90年2 月06日），得為系爭專利之先前技術，惟於本
    件行政訴訟中不予審究，已如上述。
  (六)證據1 是否可證明系爭專利申請專利範圍第1 項不具新穎性
    ？
  1.系爭專利申請專利範圍第1 項係一種可標定投影位置之實物
    投影裝置，其中係以一實物影像擷取鏡筒10內之一影像感測
    元件感應一外部實體物件並輸出該物件之影像訊號，該實物
    影像擷取鏡筒10之一端連結一支撐臂30，該支撐臂30內含有
    一訊號傳輸元件與該影像感測元件耦合，用以傳輸該影像訊
    號，並於該支撐臂30之另一端連結一底座40，用以承載上述
    元件，其中特徵係為：上述實物影像擷取鏡筒10具有一投影
    定位裝置20，該投影定位裝置20係為安裝於該實物影像擷取
    鏡筒10外部周圍之四個角落之四個燈泡用以發射燈光並標定
    該實物投影裝置之實物影像擷取範圍50。可知，證據1 揭露
    一種資料提示裝置20，係由支撐臂22、攝影機部24（安裝於
    支撐臂22之一端部，以用來攝像資料），以及用來支持支撐
    臂22之兩組腳構件26、28所構成；攝影機部24，備有圖像放
    大調整部和白色平衡調整部等，並藉後述之電路來控制此等
    各部，將其攝像結果轉成NTSC格式之圖像訊號，而從輸出端
    子輸出；此等影像訊號之輸入、輸出端子係設在支撐臂22一
    方之側面；其攝影機部24中內部裝有可見光照射部40，其係
    將高輝度LED 燈泡40A 作為光源，系爭專利申請專利範圍第
    1 項與證據1 比對如附表1 所示。
  2.由附表1 比對可知，系爭專利申請專利範圍第1 項之實物影
    像擷取鏡筒10等同於證據1之攝影機部24，影像感測元件等
    同於證據1 之感光耦合元件（CCD ）攝影機23，支撐臂30等
    同於證據1 之支撐臂22，訊號傳輸元件等同於證據1 之影像
    訊號輸出部72，底座40等同於證據1之腳構件26、28，投影
    定位裝置20等同於證據1之可見光照射部40。而就系爭專利
    申請專利範圍第1 項構成元件之技術特徵而言：(1)證據1圖7
    揭露感光耦合元件（CCD ）攝影機23設置於攝影機部24 內
    ，而感光耦合元件（CCD ）攝影機23可擷取外部資料的影像
    並輸出該外部資料的影像訊號，故系爭專利申請專利範圍第
    1 項之「一實物影像擷取鏡筒10內之一影像感測元件感應一
    外部實體物件並輸出該物件之影像訊號」技術特徵為證據1
    所揭露；(2)證據1 圖1 揭露攝影機部24之一端與支撐臂22連
    結，故系爭專利申請專利範圍第1 項之「該實物影像擷取鏡
    筒10之一端連結一支撐臂30」技術特徵為證據1 所揭露；(3)
    證據1 圖5 揭露影像訊號輸出部72與感光耦合元件（CCD ）
    攝影機23耦合，而影像訊號輸出部72可傳輸影像訊號至輸出
    端子（OUT ），且證據1 圖2 揭露影像輸出端子32、33係位
    於支撐臂22外側，可知影像訊號輸出部72設置於支撐臂22內
    ，故系爭專利申請專利範圍第1 項之「該支撐臂30內含有一
    訊號傳輸元件與該影像感測元件耦合，用以傳輸該影像訊號
    」技術特徵為證據1 所揭露；(4)證據1 圖1 揭露支撐臂22之
    另一端連結腳構件26、28，而腳構件26、28係用以承載攝影
    機部24、支撐臂22等元件，故系爭專利申請專利範圍第1項
    之「該支撐臂30之另一端連結一底座40，用以承載上述元件
    」技術特徵為證據1 所揭露；(5)證據1 圖7 揭露攝影機部24
    具有可見光照射部40，而證據1 說明書第3 頁第〔0009〕段
    第5 至7 行記載「又該可見光照射機構，係朝向電視攝像機
    之圖像讀取範圍之給定位置，照射可見光」，另證據1說明
    書第〔0016〕段第10至14行記載「所照射之可見光在資料上
    成箭頭符號形狀或朝上之三角形狀的話，可輕易判斷上下方
    向。又為了圍繞攝像領域，也可將光線的標誌投射到四隅角
    」，可知證據1 之可見光照射部40，除了揭露照射可見光於
    給定位置上而用以判斷資料上下方向外，亦揭露照射可見光
    到四隅角而用以圍繞攝像領域，而雖證據1 之可見光照射部
    40具有圍繞攝像領域的功能，然證據1 之可見光照射部40係
    設置於攝影機部24外部周圍的一個角落，並非設置於四個角
    落的四個燈泡，故系爭專利申請專利範圍第1 項之「上述實
    物影像擷取鏡筒10具有一投影定位裝置20，該投影定位裝置
    20係為安裝於該實物影像擷取鏡筒10外部周圍之四個角落之
    四個燈泡用以發射燈光並標定該實物投影裝置之實物影像擷
    取範圍50」技術特徵並未為證據1 所揭露。綜上，系爭專利
    申請專利範圍第1 項之「投影定位裝置20」技術特徵並未為
    證據1 所揭露，是以，證據1 不足以證明系爭專利申請專利
    範圍第1 項不具新穎性。
  (七)證據1是否可證明系爭專利申請專利範圍第1項不具進步性？
  1.系爭專利申請專利範圍第1 項各構成元件與證據1 之比對已
    如前述，雖證據1 的可見光照射部40係設置於攝影機部24周
    圍的一個角落，而證據1 並未揭露可見光照射部40的高亮度
    發光二極體（LED ）燈泡40A 的數量，縱該高亮度發光二極
    體（LED ）燈泡40A 僅有一個，然系爭專利申請專利範圍第
    1 項界定投影定位裝置之技術特徵僅為燈泡數量與位置的改
    變；且就系爭專利申請專利範圍第1 項之功效而言，系爭專
    利申請專利範圍第1 項之實物投影裝置，其具有利用投影定
    位裝置發射燈光至四個角落，用以標定實物影像擷取範圍後
    ，藉由影像感測元件擷取實物影像並透過訊號傳輸元件輸出
    影像訊號；而證據1 之資料提示裝置利用攝影機部的感光耦
    合元件（CCD ）攝影機擷取資料影像，並經由影像訊號輸出
    部及影像輸出端子輸出影像訊號，且證據1 之資料提示裝置
    具有將可見光照射部照射可見光至四隅角而圍繞攝像領域的
    功效，故系爭專利申請專利範圍第1 項之功效相同於證據1
    ，並無新功效產生。綜上，系爭專利申請專利範圍第1 項與
    證據1 二者之差異僅為燈泡數量與位置的改變，且系爭專利
    申請專利範圍第1 項的功效係相同於證據1 。是以，就整體
    言之，系爭專利申請專利範圍第1 項並未產生不可預期之功
    效，係運用申請前既有之技術或知識，而為熟習該項技術者
    所能輕易完成，故證據1 可證明系爭專利申請專利範圍第1
    項不具進步性。
  2.原告雖主張證據1 僅係為一種能讓使用者「辨識出攝影機之
    攝影中心位置（說明書第〔0042〕段第1 行）」或「可輕易
    判別攝影範圍中之上下方向（第〔0016〕段第5 行）」之「
    資料提示裝置」，其可視光光源之設計僅能使該裝置「辨識
    出攝影機之攝影中心位置」，而不具有系爭專利「標定實物
    影像擷取範圍」之效果。二者之手段及目的、功效完全不同
    云云。惟查，證據1 專利說明書第7 頁第〔0042〕段、第3
    頁第〔0016〕段揭露之資料提示裝置，其可見光照射部於資
    料上照射可見光，係用以辨識攝影機部中心位置以及資料的
    上下方向，然證據1 專利說明書第〔0016〕段第10至14行另
    記載「所照射之可見光在資料上成箭頭符號形狀或朝上之三
    角形狀的話，可輕易判斷上下方向。又為了圍繞攝像領域，
    也可將光線的標誌投射到四隅角」。可知證據1 之可見光照
    射部，除了具有照射可見光於給定位置上而用以判斷資料上
    下方向外，其亦揭露可見光照射部40也可以照射可見光到四
    隅角而用以圍繞攝像領域，具有標定影像擷取範圍的功效。
    是以，原告此部分之主張，並非可採。
  3.另按舉發審定時即現行專利法施行細則第3 條第2 項（修正
    前專利法施行細則第2 條第3 項相同文字移列）規定：「申
    請專利及辦理有關專利事項之文件，應用中文；證明文件為
    外文者，專利專責機關認有必要時，得通知申請人檢附中文
    譯本或節譯本。」，蓋作為舉發案專利要件新穎性、進步性
    比對證據之引證文件，其內容包括申請專利範圍、說明與圖
    式，均可作為先前技術進行比對，其圖式已明確揭露技術特
    徵者，自得作為引證文件之一部分。再者，系爭專利申請專
    利範圍係以吉卜森式寫法，其申請專利範圍第1 項所載「其
    中特徵係為」以下部分為本件系爭案之專利特徵，即：「該
    投影定位裝置係用以標定該實物投影裝置之實物影像擷取範
    圍」之特徵，是以本件比對重點在於系爭專利是否對應證據
    1 之所述之技術特徵。經查，關於參加人所提證據1 之日文
    譯文為「〝為了〞圍繞攝像領域，也可將光線的標誌投射到
    四隅角」，原告為「〝像是〞圍繞攝像領域，也可將光線的
    標誌投射到四隅角」，不管上開說明譯文正確為何，顯然證
    據1 均有揭露「圍繞攝像領域」、「可將光線的標誌投射到
    四隅角」之技術特徵，且證據1 是否揭露該技術特徵，只要
    參酌系爭案其他說明內容上下文字及相關圖示，熟習該項技
    術者即得輕易理解，並據以判斷是否足以證明系爭專利不具
    專利要件。由此可知，證據1揭露之資料提示裝置，其可見
    光照射部除了具有照射可見光於給定位置上，用以判斷資料
    的上下方向之外，證據1 亦揭露可見光照射部40也可以照射
    可見光到四隅角而用以圍繞攝像領域，具有標定影像擷取範
    圍的功效。是以，雖原告與參加人所爭執之證據1 說明書譯
    文有所不同，然二者所爭執之譯文不同處並不影響證據1 揭
    露之技術特徵。
  4.再查，原告固主張「證據1 揭示程度未達『直接且無歧異得
    知』之程度」、「證據1 未揭示使用4 個燈泡在鏡筒外部周
    圍四角落」云云。但查，證據1 說明書第〔0016〕段第10至
    14行記載「所照射之可見光在資料上成箭頭符號形狀或朝上
    之三角形狀的話，可輕易判斷上下方向。又為了圍繞攝像領
    域，也可將光線的標誌投射到四隅角」，可知證據1 之可見
    光照射部40，除了揭露照射可見光於給定位置上而用以判斷
    資料上下方向外，亦揭露也可將光線的標誌投射到四隅角，
    具有判斷資料上下方向以及圍繞攝像領域的功效。又參加人
    係以證據1 主張系爭專利第1 項不具進步性，被告於本件準
    備程序雖謂「發明專利審查基準第2-3-6 頁：『若先前技術
    揭露之技術特徵包含數個意義，申請專利之發明僅限定其中
    一個意義，則不得認定該發明之技術特徵由該先前技術即能
    直接且無歧異得知』。」云云，惟其所述為新穎性之判斷基
    準，並非用以做為進步性之判斷基準；雖證據1 的可見光照
    射部40係設置於攝影機部24周圍的一個角落，而證據1 之可
    見光照射部40的高亮度發光二極體（LED ）燈泡40A 係位於
    攝影機部24內，然系爭專利申請專利範圍第1 項界定「投影
    定位裝置係為安裝於該實物影像擷取鏡筒外部周圍之四個角
    落之四個燈泡」之技術特徵僅為燈泡數量與位置的改變，且
    證據1 之可見光照射部40具有圍繞攝像領域的功效，其與系
    爭專利第1 項之投影定位裝置有相同功效，因此系爭專利申
    請專利範圍第1 項並未有新功效產生。另原告於本件準備程
    序所述：「證據1 〔0031〕：有『可視光照射部40』與『攝
    影機24』光軸不同軸的角度偏差問題」以及「系爭專利無光
    軸不同軸問題」云云。惟查，系爭專利與證據1 皆將光線投
    射到影像擷取範圍的四個角落，因此該投射到四個角落的光
    線光軸與影像擷取裝置的光軸係為不同軸，原告謂系爭專利
    「無光軸不同軸問題」，並不正確。是以，原告此部分之主
    張，亦非可採。
  5.另查，被告於訴願決定理由所述「系爭專利申請專利範圍第
    4 項（即96年4 月12日更正後第1 項）僅進一步界定申請專
    利範圍第1 項所述之投影定位裝置係用燈泡作為光源，並標
    定該實物影像擷取範圍；而證據1 第〔0031〕段已揭示其係
    將高輝度LED 燈泡40A 作為光源」云云。惟查，被告就論述
    系爭專利申請專利範圍第1 項有不具進步性的理由中，僅論
    述「投影定位裝置係用燈泡作為光源」之技術特徵已為證據
    1 所揭露，並未論述燈泡安裝位置之技術特徵，故被告於訴
    願決定就進步性之論述不完整。是以，被告所述系爭專利第
    1 項有不具進步性之結論雖與本院並無二致，但其理由與本
    院並不相同，附此敘明。
  (八)證據1 是否可證明系爭專利申請專利範圍第2 項不具新穎性
    ？
  1.系爭專利申請專利範圍第2 項係一種可標定投影位置之實物
    投影裝置，其中係以一實物影像擷取鏡筒10內之一影像感測
    元件感應一外部實體物件並輸出該物件之影像訊號，該實物
    影像擷取鏡筒10之一端連結一支撐臂30，該支撐臂30內含有
    一訊號傳輸元件與該影像感測元件耦合，用以傳輸該影像訊
    號，並於該支撐臂30之另一端連結一底座40，用以承載上述
    元件，其中特徵係為：上述實物影像擷取鏡筒10具有一投影
    定位裝置20，用以標定該實物投影裝置之實物影像擷取範圍
    50，且該支撐臂30係為一機械手臂可據以彈性調整該支撐臂
    30外型，並同時調整該實物影像擷取鏡筒10位置及該實物影
    像擷取範圍50，系爭專利申請專利範圍第2 項與證據1 比對
    如附表2所示。
  2.由附表2 之比對可知，系爭專利申請專利範圍第2 項之實物
    影像擷取鏡筒10等同於證據1之攝影機部24，影像感測元件
    等同於證據1 之感光耦合元件（CCD ）攝影機23，支撐臂30
    等同於證據1 之支撐臂22，訊號傳輸元件等同於證據1 之影
    像訊號輸出部72，底座40等同於證據1之腳構件26、28，投
    影定位裝置20等同於證據1之可見光照射部40。而就系爭專
    利第2項構成元件之技術特徵而言：(1)證據1圖7揭露感光耦
    合元件（CCD）攝影機23設置於攝影機部24內，而感光耦合
    元件（CCD）攝影機23可擷取外部資料的影像並輸出該外部
    資料的影像訊號，故系爭專利申請專利範圍第2項之「一實
    物影像擷取鏡筒10內之一影像感測元件感應一外部實體物件
    並輸出該物件之影像訊號」技術特徵為證據1 所揭露；(2)證
    據1 圖1 揭露攝影機部24之一端與支撐臂22連結，故系爭專
    利申請專利範圍第2項之「該實物影像擷取鏡筒10之一端連
    結一支撐臂30」技術特徵為證據1 所揭露；(3)證據1 圖5揭
    露影像訊號輸出部72與感光耦合元件（CCD）攝影機23耦合
    ，而影像訊號輸出部72可傳輸影像訊號至輸出端子（OUT）
    ，且證據1 圖2 揭露影像輸出端子32、33係位於支撐臂22外
    側，可知影像訊號輸出部72設置於支撐臂22內，故系爭專利
    申請專利範圍第2項之「該支撐臂30內含有一訊號傳輸元件
    與該影像感測元件耦合，用以傳輸該影像訊號」技術特徵為
    證據1 所揭露；(4)證據1 圖1 揭露支撐臂22之另一端連結腳
    構件26、28，而腳構件26、28係用以承載攝影機部24、支撐
    臂22等元件，故系爭專利申請專利範圍第2項之「該支撐臂
    30之另一端連結一底座40，用以承載上述元件」技術特徵為
    證據1所揭露；(5)證據1圖7揭露攝影機部24具有可見光照射
    部40，而證據1 專利說明書第3 頁第〔0009〕段第5 至7 行
    記載「又該可見光照射機構，係朝向電視攝像機之圖像讀取
    範圍之給定位置，照射可見光」，另證據1 說明書第〔0016
    〕段第10至14行記載「所照射之可見光在資料上成箭頭符號
    形狀或朝上之三角形狀的話，可輕易判斷上下方向。又為了
    圍繞攝像領域，也可將光線的標誌投射到四隅角」，可知證
    據1 之可見光照射部40，除了揭露照射可見光於給定位置上
    而用以判斷資料上下方向外，亦揭露照射可見光到四隅角而
    用以圍繞攝像領域，故系爭專利申請專利範圍第2 項之「上
    述實物影像擷取鏡筒10具有一投影定位裝置20，用以標定該
    實物投影裝置之實物影像擷取範圍」技術特徵為證據1 所揭
    露；(6)證據1 圖1 至圖3 及說明書第〔0021〕段之內容，證
    據1 之資料提示裝置20的攝影機部24之一端係藉由旋轉軸21
    可旋轉地安裝於支撐臂22之上端，可知攝影機部24的位置調
    整乃是藉由旋轉軸21而旋轉地調整攝影位置，並非藉由調整
    支撐臂22的外型而調整攝影位置，且證據1 之支撐臂22 與
    腳構件26、28間的轉軸，其係用以使腳構件26、28往支撐臂
    22側折疊，而成為收納狀態，而非用以調整支撐臂22外型以
    及攝影機部24之位置，故系爭專利申請專利範圍第2 項之「
    且該支撐臂30係為一機械手臂可據以彈性調整該支撐臂30
    外型，並同時調整該實物影像擷取鏡筒10位置及該實物影像
    擷取範圍50」技術特徵並未為證據1 所揭露。綜上，系爭專
    利申請專利範圍第2 項之「支撐臂20」技術特徵並未為證據
    1 所揭露，是以，證據1 不足以證明系爭專利申請專利範圍
    第2 項不具新穎性。
  3.被告於訴願決定理由述及「系爭專利申請專利範圍第5 項（
    即96年4 月12日更正後第2 項）僅係進一步界定支撐臂為機
    械手臂，亦屬習知技術，且功用與第6 項（即96年4 月12日
    更正後第3 項）相同」云云。但查，被告係以進步性審查原
    則來判斷證據1 是否可證明系爭專利申請專利範圍第2 項不
    具新穎性，其將新穎性與進步性混雜論斷，並非妥適。
  (九)證據1 與4 是否可證明系爭專利申請專利範圍第3 項不具進
    步性？
  1.系爭專利申請專利範圍第3 項係一種可標定投影位置之實物
    投影裝置，其中係以一實物影像擷取鏡筒10內之一影像感測
    元件感應一外部實體物件並輸出該物件之影像訊號，該實物
    影像擷取鏡筒10之一端連結一支撐臂30，該支撐臂30內含有
    一訊號傳輸元件與該影像感測元件耦合，用以傳輸該影像訊
    號，並於該支撐臂30之另一端連結一底座40，用以承載上述
    元件，其中特徵係為：上述實物影像擷取鏡筒10具有一投影
    定位裝置20，用以標定該實物投影裝置之實物影像擷取範圍
    50，且該支撐臂20之表面更包含皺折可據以彈性調整該支撐
    臂20外型，並同時調整該實物影像擷取鏡筒10位置及該實物
    影像擷取範圍50，系爭專利申請專利範圍第3 項與證據1 之
    比對如附表3所示。
  2.由附表3 之比對可知，系爭專利申請專利範圍第3 項之實物
    影像擷取鏡筒10等同於證據1之攝影機部24，影像感測元件
    等同於證據1 之感光耦合元件（CCD ）攝影機23，支撐臂30
    等同於證據1 之支撐臂22，訊號傳輸元件等同於證據1 之影
    像訊號輸出部72，底座40等同於證據1之腳構件26、28，投
    影定位裝置20等同於證據1 之可見光照射部40。而就系爭專
    利申請專利範圍第3 項構成元件之技術特徵而言：(1)證據1
    圖7 揭露感光耦合元件（CCD ）攝影機23設置於攝影機部24
    內，而感光耦合元件（CCD ）攝影機23可擷取外部資料的影
    像並輸出該外部資料的影像訊號，故系爭專利申請專利範圍
    第3 項之「一實物影像擷取鏡筒10內之一影像感測元件感應
    一外部實體物件並輸出該物件之影像訊號」技術特徵為證據
    1 所揭露；(2)證據1 圖1 揭露攝影機部24之一端與支撐臂22
    連結，故系爭專利申請專利範圍第3 項之「該實物影像擷取
    鏡筒10之一端連結一支撐臂30」技術特徵為證據1 所揭露；
    (3)證據1 圖5 揭露影像訊號輸出部72與感光耦合元件（CCD
    ）攝影機23耦合，而影像訊號輸出部72可傳輸影像訊號至輸
    出端子（OUT ），且證據1 圖2 揭露影像輸出端子32、33係
    位於支撐臂22外側，可知影像訊號輸出部72設置於支撐臂22
    內，故系爭專利申請專利範圍第3 項之「該支撐臂30內含有
    一訊號傳輸元件與該影像感測元件耦合，用以傳輸該影像訊
    號」技術特徵為證據1 所揭露；(4)證據1 圖1 揭露支撐臂22
    之另一端連結腳構件26、28，而腳構件26、28係用以承載攝
    影機部24、支撐臂22等元件，故系爭專利申請專利範圍第3
    項之「該支撐臂30之另一端連結一底座40，用以承載上述元
    件」技術特徵為證據1 所揭露；(5)證據1 圖7 揭露攝影機部
    24具有可見光照射部40，而證據1 說明書第3 頁第〔0009〕
    段第5 至7 行記載「又該可見光照射機構，係朝向電視攝像
    機之圖像讀取範圍之給定位置，照射可見光」，另證據1說
    明書第〔0016〕段第10至14行記載「所照射之可見光在資料
    上成箭頭符號形狀或朝上之三角形狀的話，可輕易判斷上下
    方向。又為了圍繞攝像領域，也可將光線的標誌投射到四隅
    角」，可知證據1 之可見光照射部40，除了揭露照射可見光
    於給定位置上而用以判斷資料上下方向外，亦揭露照射可見
    光到四隅角而用以圍繞攝像領域，故系爭專利申請專利範圍
    第3 項之「上述實物影像擷取鏡筒10具有一投影定位裝置20
    ，用以標定該實物投影裝置之實物影像擷取範圍」技術特徵
    為證據1 所揭露；(6)證據1 圖1 至圖3 及說明書第〔0021〕
    段之內容，證據1 之支撐臂22表面為平面狀，而資料提示裝
    置20的攝影機部24之一端係藉由旋轉軸21可旋轉地安裝於支
    撐臂22之上端，可知攝影機部24的位置調整乃是藉由旋轉軸
    21而旋轉地調整攝影位置，並非藉由調整支撐臂22的外型而
    調整攝影位置，且證據1 之支撐臂22與腳構件26、28間的轉
    軸，其係用以使腳構件26、28往支撐臂22側折疊，而成為收
    納狀態，而非用以調整支撐臂22外型以及攝影機部24之位置
    ，故系爭專利申請專利範圍第3 項之「且該支撐臂30之表面
    更包含皺折可據以彈性調整該支撐臂30外型，並同時調整該
    實物影像擷取鏡筒10位置及該實物影像擷取範圍50」技術特
    徵並未為證據1 所揭露。
  3.另查，證據4 係一種影像顯微鏡（VIDEO MICROSCOPE），證
    據4 圖1 與圖2 揭露影像顯微鏡的鏡頭與底座間係以支撐臂
    連結，且該支撐臂的表面具有皺折並可彈性調整該支撐臂外
    型，故系爭專利申請專利範圍第3 項之「且該支撐臂30之表
    面更包含皺折可據以彈性調整該支撐臂30外型，並同時調整
    該實物影像擷取鏡筒10位置及該實物影像擷取範圍50」技術
    特徵為證據4 所揭露。
  4.就系爭專利申請專利範圍第3 項的功效而言，系爭專利申請
    專利範圍第3 項之實物投影裝置，其具有利用投影定位裝置
    標定實物影像擷取範圍後，藉由影像感測元件擷取實物影像
    並透過訊號傳輸元件輸出影像訊號，並利用表面為皺折的支
    撐臂而彈性調整支撐臂外型的功效；而證據1 之資料提示裝
    置利用攝影機部的感光耦合元件（CCD ）攝影機擷取資料影
    像，並經由影像訊號輸出部及影像輸出端子輸出影像訊號，
    且證據1 之資料提示裝置具有將可見光照射部照射可見光至
    四隅角而圍繞攝像領域的功效，故系爭專利申請專利範圍第
    3 項之「利用投影定位裝置標定實物影像擷取範圍後，藉由
    影像感測元件擷取實物影像並透過訊號傳輸元件輸出影像訊
    號」功效相同於證據1 ；又證據4 之影像顯微鏡具有利用表
    面為皺折的支撐臂而彈性調整支撐臂外型的功效，故系爭專
    利申請專利範圍第3 項之「彈性調整支撐臂外型」功效相同
    於證據4 ；因此，系爭專利申請專利範圍第3 項的功效係為
    證據1 與4 之相加，並無新功效產生。
  5.綜上，系爭專利申請專利範圍第3 項各構成元件之技術特徵
    分別為證據1 與4 所揭露已如前述，且系爭專利申請專利範
    圍第3 項的功效係為證據1 與4 之相加，證據1 與4 皆同屬
    於影像擷取裝置之技術領域，兩者皆包含影像擷取元件、支
    撐臂、底座及影像訊號傳輸元件（證據4 圖1 揭露底座具有
    影像訊號傳輸元件）等構成元件，證據1 與4 具有組合的可
    能。是以，就整體言之，系爭專利申請專利範圍第3 項並未
    產生不可預期之功效，係運用申請前既有之技術或知識，而
    為熟習該項技術者所能輕易完成，故證據1 與4 之組合可證
    明系爭專利申請專利範圍第3 項不具進步性。
  6.原告於本件準備程序中雖主張「證據4 僅敘述其為一攝影顯
    微鏡的裝飾性設計，毫無關於所謂的『支撐臂表面包含皺折
    可據以彈性調整該支撐臂外型』之敘述』」、「可能只是一
    段硬質固定的形狀，不能彈性調整外型，其上的橫紋也可能
    只是花紋，而非皺折。參加人謂證據4 已揭露一功能與皺折
    形狀，僅屬其猜測」云云。然查，證據4 係為一種影像顯微
    鏡（VIDEO MICROSCOPE），該發明所屬技術領域中具有通常
    知識者參酌證據4 圖1 及圖2 所揭露的支撐臂內容可知，證
    據4 的支撐臂係可用以彈性調整該支撐臂外型，並且進一步
    調整影像擷取鏡頭的位置，原告主張證據4 的支撐臂外型可
    能只是一段硬質固定的形狀，不能彈性調整外型云云，顯為
    不合理的推測。又原告於本件準備程序另主張「發明專利實
    體審查基準第三章第2.2.2 節（2-3-5 頁）規定：…而由圖
    式推測的內容，則不屬於引證文件的一部分」云云。但查，
    審查基準所指由圖式推測的內容係指從圖式直接量測之尺寸
    ，或是厚度的量測，常因影印的縮放造成誤差，不宜直接引
    用，並非指該發明所屬技術領域中具有通常知識者參酌引證
    文件可得知的內容，原告就上揭審查基準內容似有誤解。又
    藉由表面為皺折的支撐臂一端連接一底座，另一端連接影像
    擷取元件的裝置（如影像顯微鏡），或另一端連接光源照射
    元件的裝置（如檯燈），其表面為皺折的支撐臂係屬習知元
    件，皆是用以彈性調整支撐臂外型並調整影像擷取元件或光
    源照射元件的功能，故系爭專利申請專利範圍第3 項之「支
    撐臂之表面更包含皺折」技術特徵，係屬習知元件之運用。
    是以，原告此部分之主張，並不可採。
六、從而，本件經逐項審查系爭專利申請專利範圍，可知證據1
    可證明系爭專利96年4 月12日更正後申請專利範圍第1 項不
    具進步性、不足以證明系爭專利96年4 月12日正後申請專利
    範圍第1 項、第2 項不具新穎性；證據1 與證據4 之組合可
    證明系爭專利96年4 月12日更正後申請專利範圍第3 項不具
    進步性，是系爭專利96年4 月12日更正後申請專利範圍第1
    、3 項有違核准時專利法第20條第2 項規定，就該部分已有
    舉發成立之事由存在，且訴願決定認系爭專利96年4 月12日
    更正後申請專利範圍第2 項不具新穎性部分雖有未洽，但依
    本院就系爭專利96年4 月12日更正後申請專利範圍第1 、3
    項法律見解，原處分機關就系爭專利96年4 月12日更正後申
    請專利範圍第2 項部分是否具有進步性應一併另為適法之處
    分（關於系爭專利96年4 月12日更正後申請專利範圍第2 項
    部分，即原申請專利範圍第7 項，亦經參加人於專利舉發理
    由書第9 至10頁中載明不具進步性，見舉發卷第122 、121
    頁），然原處分機關竟為舉發不成立之處分，於法即有未合
    ，訴願決定予以糾正，而為「原處分撤銷，由原處分機關另
    為適法之處分」之決定，其理由與本院並非完全相同，惟結
    論並無二致，仍應予維持。是以，原告請求撤銷訴願決定，
    為無理由，應予駁回，惟就訴願決定機關即被告上揭理由未
    洽部分，應由原處分機關依本判決之法律見解另為適法之處
    分，並不受訴願決定該部分見解之拘束，應予敘明。
七、本件事證已明，兩造其餘主張或答辯，已與本院判決結果無
    涉，爰毋庸一一論列，併此敘明。
據上論結，本件原告之訴為無理由，爰依智慧財產案件審理法第
1 條，行政訴訟法第98條第1 項前段，判決如主文。
中    華    民    國    99    年    8     月    30    日
                    智慧財產法院第二庭
                          審判長法  官  陳國成
                                法  官  熊誦梅
                                法  官  曾啟謀
以上正本係照原本作成。
如不服本判決，應於送達後20日內，向本院提出上訴狀並表明上
訴理由（須按他造人數附繕本）。
如於本判決宣示後送達前提起上訴者，應於判決送達後20日內補
提上訴理由書（須按他造人數附繕本）。
中    華    民    國    99    年    8     月    30    日
                                書記官  王月伶


司法院資訊處製作；財團法人民間司法改革基金會備份。
